ACORDAO-COMPLETO-2457550

ACÓRDÃO 504/2021 ATA 7/2021 - PLENÁRIO

VISTOS, relatados e discutidos estes autos de Representação, com pedido de medida cautelar, formulada pela empresa Ilha Service Tecnologia e Serviços Ltda. em face de supostas irregularidades ocorridas no Pregão Eletrônico 18/2020, conduzido pelo Tribunal Regional Eleitoral do Amazonas (TRE-AM) com o objetivo de contratar empresa especializada para a prestação de serviços continuados de suporte e atendimento técnico (Service Desk - 1º e 2º Níveis) a usuários de Tecnologia da Informação e Comunicação (TIC) e monitoração de ambiente tecnológico (NOC - Network Operations Center) , pelo período de 24 meses,
ACORDAM os Ministros do Tribunal de Contas da União, reunidos em sessão de Plenário, ante as razões expostas pelo Relator, em:
9.1. conhecer da representação, satisfeitos os requisitos de admissibilidade constantes no art. 113, § 1º, da Lei 8.666/1993, c/c os arts. 235 e 237, VII, e parágrafo único, do Regimento Interno/TCU;
9.2. considerar a representação parcialmente procedente;
9.3. determinar ao Tribunal Regional Eleitoral do Amazonas (TRE-AM) , com fundamento nos arts. 250, inciso II, do Regimento Interno/TCU e 4º, inciso I, da Resolução TCU 315/2020, que adote providências abaixo indicadas, informando-se, no prazo de 30 dias, a contar da ciência, as medidas adotadas visando o cumprimento das determinações:
9.3.1. se abstenha de prorrogar a vigência inicialmente estabelecida no Contrato 14/2020 (24 meses) , firmado com a CTIS Tecnologia S/A, ou nova vigência inferior à mencionada que vier a ser estabelecida por modificação contratual, conforme sinalizado pela decisão adotada no Processo Administrativo Digital 16754/2020, podendo-se, nessa última hipótese, permitir a prorrogação com cláusula resolutiva para extinção do referido contrato assim que concluída a nova pactuação decorrente de nova licitação, de modo a permitir que a vigência do ajuste se estenda apenas pelo tempo necessário à celebração do novo termo contratual capaz de substituir a contratação objeto desta representação;
9.3.2. realize, com maior brevidade possível, como sinalizado na decisão adotada no Processo Administrativo Digital 16754/2020, nova licitação de modo a permitir que o pacto dela resultante substitua o Contrato 14/2020 a partir do fim de sua vigência, devendo, ainda, abster-se, no âmbito do certame a ser realizado, da prática de irregularidades similares às elencadas a seguir, identificadas no Pregão Eletrônico 18/2020:
9.3.2.1. desclassificação das licitantes Ilha Service Tecnologia e Serviços Ltda. (representante) e Zoom Tecnologia Ltda. sem ser precedida de concessão de oportunidade para as empresas demonstrarem a exequibilidade de suas propostas, bem como mediante a utilização de argumentos vagos e genéricos, os quais se ancoraram na alegação de que o valor proposto seria demasiadamente baixo e colocaria em risco o gerenciamento da contratação decorrente do certame, situação que configura violação do princípio da motivação dos atos administrativos (arts. 2º e 50 da Lei 9.784/1999) e inobservância do disposto no Enunciado da Súmula 262 do TCU;
9.3.2.2. ausência, no edital, no Anexo V do termo de referência (anexo nominado Descrição do Ambiente de TIC do TRE-AM) e no restante do instrumento convocatório, de informações essenciais à caracterização do objeto licitado e à formulação das propostas (como informações sobre: a estrutura da Central de Serviços em operação atualmente no Tribunal; a descrição do ambiente de tecnologia da informação a ser suportado pela contratada; o histórico de consumo de Unidade de Serviço Técnico - UST; e a execução dos serviços em anos anteriores) , em violação ao disposto no art. 6º, IX, da Lei 8.666/1993, no art. 3º, II, da Lei 10.520/2002, no art. 8º, I, do Decreto 3.555/2000, no art. 3º, I, "a", e XI, "a", item 1, do Decreto 10.024/2019, no art. 6º do Decreto 9.507/2018 e na Súmula 177 do TCU;
9.4. dar ciência ao Tribunal Regional Eleitoral do Amazonas de que no precedente Acórdão 2037/2019-TCU-Plenário - (vide também o Acórdão 172/2021-TCU-Plenário - pedido de reexame) este Tribunal indicou uma série de riscos associados ao modelo de contratação por UST, restando assente recomendação no sentido de que "9.1.3.2. a métrica UST deve ser evitada para a contratação de serviços de suporte contínuo de infraestrutura de TI", além de contemplar outras recomendações relativas ao uso de tal métrica, as quais são de grande utilidade na formulação de suas contratações de serviços de Tecnologia da Informação e Comunicação;
9.5. dar ciência deste Acórdão ao Tribunal Regional Eleitoral do Amazonas (TRE-AM) , à sociedade empresária CTIS Tecnologia S.A (CNPJ 01.644.731/0001-32) e à representante; e
9.6. arquivar os presentes autos, nos termos do art. 169, II, do Regimento Interno/TCU, sem prejuízo do monitoramento da determinação e do acompanhamento, pela unidade instrutiva, do desfecho de novo certame em substituição à contratação objeto desta representação.

Representação sobre supostas irregularidades ocorridas em pregão eletrônico para contratar empresa especializada para a prestação de serviços continuados de suporte e atendimento técnico (Service Desk 1º e 2º Níveis) a usuários de Tecnologia da Informação e Comunicação (TIC) e monitoração de ambiente tecnológico (NOC Network Operations Center).

Tribunal Regional Eleitoral do Amazonas.

3. Interessados/Responsáveis/Representante:
3.1. Interessada: CTIS Tecnologia S.A. (01.644.731/0001-32).
3.2. Representante: Ilha Service Serviços de Informática Ltda. (85.240.869/0001-66).

13.1. Ministros presentes: Ana Arraes (Presidente), Walton Alencar Rodrigues, Aroldo Cedraz, Raimundo Carreiro, Bruno Dantas, Vital do Rêgo e Jorge Oliveira.
13.2. Ministros-Substitutos convocados: Marcos Bemquerer Costa e André Luís de Carvalho.
13.3. Ministro-Substituto presente: Augusto Sherman Cavalcanti (Relator).

AUGUSTO SHERMAN

Trata-se de Representação, com pedido de medida cautelar, formulada pela empresa Ilha Service Tecnologia e Serviços Ltda. em face de supostas irregularidades ocorridas no Pregão Eletrônico 18/2020, conduzido pelo Tribunal Regional Eleitoral do Amazonas (TRE-AM) com o objetivo de contratar empresa especializada para a prestação de serviços continuados de suporte e atendimento técnico (Service Desk - 1º e 2º Níveis) a usuários de Tecnologia da Informação e Comunicação (TIC) e monitoração de ambiente tecnológico (NOC - Network Operations Center) , pelo período de 24 meses.
2.	O certame, por ocasião da representação inicial, já se encontrava homologado, com o objeto adjudicado à empresa CTIS Tecnologia S/A, pelo valor mensal de R$ 36.181,95 (o valor estimado da contratação na fase interna do procedimento licitatório foi de R$ 54.017,43 mensais) , o que totaliza, no período de 24 meses de vigência, a quantia de R$ 868.367,01. 
3.	Segundo as informações constantes dos autos, houve celebração de contrato com a empresa em 19/11/2020. Todavia, em 25/11/2020 o Presidente do TRE-AM, ciente do pedido de medida cautelar cuja apreciação se encontraria pendente nos presentes autos, esclareceu que, até a referida data, os serviços contratados ainda não haviam sido iniciados, havendo determinado a suspensão do início da execução do contrato até a apreciação do mencionado pedido cautelar objeto desta representação.
4.	No que tange às matérias impugnadas por meio destes autos, em sua representação a representante aduziu que obteve menor lance no pregão e que, todavia, sua proposta foi considerada de valor irrisório e inexequível, conduzindo à seleção da adjudicatária, a empresa CTIS, com proposta de valor ligeiramente superior à sua.
5.	Aduziu haver irregularidades no ato de sua desclassificação e também no de classificação da adjudicatária. No primeiro caso, porque:
a) a extensa apresentação dos custos, contida em sua planilha, comprovaria a exequibilidade da proposta; 
b) o valor de sua proposta seria apenas 7% inferior ao da proposta vencedora, diferença ínfima essa que provaria a sua exequibilidade; 
c) o edital não apresentaria fórmulas ou critérios para avaliação da exequibilidade e inexequibilidade de propostas e, ao mesmo tempo, a decisão do pregoeiro não estaria motivada, pois não esclareceria, de maneira pormenorizada, os motivos da desclassificação, tendo o pregoeiro se baseado em mera suposição de que a proposta não suportaria os custos da contratação; 
d) sua proposta contemplaria custos coerentes com o mercado e compatíveis com o objeto e possuindo quantidade de profissionais suficiente para o atendimento da quantidade de chamados prevista no edital; 
e) as remunerações dos profissionais previstas em sua proposta seriam superiores às previstas na proposta da CTIS e estariam compreendidas na Convenção Coletiva de Trabalho CCT SEAC/AM, com todos os encargos e custos; 
f) a Súmula 262 deste Tribunal definiria que "o critério definido no art. 48, inciso II, § 1º, alíneas 'a' e 'b', da Lei nº 8.666/1993 conduz a uma presunção relativa de inexequibilidade de preços, devendo a Administração dar à licitante a oportunidade de demonstrar a exequibilidade da sua proposta" e a jurisprudência do Superior Tribunal de Justiça seria no mesmo sentido (STJ REsp 965839, DJ 02/02/2010) ;
g) é empresa com trinta anos de experiência no mercado de soluções de Tecnologia da Informação (TI) , tendo como clientes o Tribunal Superior do Trabalho, o Tribunal Superior Eleitoral, os Tribunais Regionais Eleitorais e do Trabalho, o Departamento de Polícia Federal, Correios, entre outros; 
h) ainda que houvesse algum erro em sua proposta, caberia ao pregoeiro examinar a existência de prejuízo ao interesse público, de modo a não eliminar injustificadamente a proposta mais vantajosa; 
i) o Edital de Licitação sequer continha critérios objetivos para caracterização de preços exequíveis ou não, de maneira que seria obrigação da Administração procurar as comprovações de exequibilidade, como foi apresentado pela Ilha Service com sua planilha de custos da Instrução Normativa 5/2017 do Ministério do Planejamento, Desenvolvimento e Gestão (MPOG) ;
j) todos os custos constantes de sua proposta teriam sido formulados com base na Instrução Normativa Seges 5/2017; 
k) o pregoeiro indevidamente teria deixado de diligenciar para solicitar informações sobre a formação de sua planilha de preços ou sobre a exequibilidade da proposta, abrindo mão da faculdade prevista no § 3º do art. 43 da Lei nº 8.666/1993.
6.	No tocante à suposta indevida classificação da empresa declarada vencedora, alega em síntese que:
a) a proposta da CTIS não apresentou a Convenção Coletiva de Trabalho (CCT) a que alude na planilha de formação de preços. E, consultando-se o site do sindicato mencionado (SINDPD-AM) , não se encontra a CCT mencionada na planilha para a vigência 2019-2020, tornando impossível a verificação dos pisos salariais e benefícios contemplados na composição do custo final de cada colaborador, bem como inviabilizando a aplicação dos procedimentos de fiscalização contratual do cumprimento das obrigações trabalhistas e sociais previstos no Anexo VIII-B da IN Seges 5/2017; 
b) há desconfiança quanto ao preenchimento da planilha da CTIS, acreditando em possível aleatoriedade no preenchimento, já que, no seu entender, as remunerações dos profissionais propostas, inferiores às propostas pelo representante, seriam visivelmente impraticáveis (R$ 1.200,00 para profissional N1; R$ 1.500,00 para profissional N2; e R$ 1.800,00 para supervisor) ; 
c) a proposta da CTIS contemplaria uma injustificada alíquota de 5,10% de INSS, não prevista em qualquer norma; 
d) a CTIS não teria incluído, em sua proposta, os valores relativos ao item 2 (custo com deslocamento) constante da Planilha de Custo e Formação de Preços dos Serviços que integra o Anexo IV do edital (peça 12, p. 93) .
7.	Em face dessas supostas irregularidades, a representante requereu a adoção de medida cautelar suspensiva, e, no mérito, a anulação do resultado da licitação ou de todo o certame.
8.	Instruído o feito, em juízo preliminar de admissibilidade e acolhendo as propostas da Selog, conheci da representação e determinai a adoção das seguintes medidas principais:
8.1. oitivas prévias do Tribunal Regional Eleitoral do Amazonas (TRE-AM) e da empresa CTIS Tecnologia S/A, com fulcro no art. 276, § 2º, do Regimento Interno/TCU para que, no prazo de cinco dias úteis, se pronunciassem, no que tange ao Pregão 18/2020, acerca da existência dos pressupostos da medida cautelar pleiteada pelo representante e acerca dos indícios de irregularidade indicados na instrução da Selog, em especial quanto aos seguintes:
a) desclassificação da empresa Ilha Service Tecnologia e Serviços Ltda. (representante) e da licitante Zoom Tecnologia Ltda. sem ser precedida de concessão de oportunidade para as empresas demonstrarem a exequibilidade de suas propostas, bem como mediante a utilização de argumentos vagos e genéricos, os quais, ao se ancorarem na alegação de que o valor proposto seria demasiadamente baixo e colocaria em risco de gerenciamento da contratação decorrente do certame, não explicitaram os critérios utilizados para concluir pela inexequibilidade das propostas, situação que configura violação do princípio da motivação dos atos administrativos (arts. 2º e 50 da Lei 9.784/1999) e inobservância do disposto no Enunciado da Súmula 262 do TCU;
b) ausência, no edital, no Anexo V do termo de referência (anexo nominado Descrição do Ambiente de TIC do TRE-AM) e no restante do instrumento convocatório, de informações essenciais à caracterização do objeto licitado e à formulação das propostas (como informações sobre: a estrutura da Central de Serviços em operação atualmente no Tribunal; a descrição do ambiente de tecnologia da informação a ser suportado pela contratada; o histórico de consumo de Unidade de Serviço Técnico - UST; e a execução dos serviços em anos anteriores) , em violação ao disposto no art. 6º, IX, da Lei 8.666/1993, o art. 3º, II, da Lei 10.520/2002, o art. 8º, I, do Decreto 3.555/2000, o art. 3º, I, "a", e XI, "a", item 1, do Decreto10.024/2019, o art. 6º do Decreto 9.507/2018 e a Súmula 177 do TCU;
c) ausência de verificação, pelo pregoeiro, da compatibilidade da proposta da CTIS Tecnologia S.A com a Convenção Coletiva de Trabalho aplicável aos profissionais abrangidos pela contratação, em possível violação ao dever de verificação dessa compatibilidade reconhecido pela jurisprudência do TCU (Acórdão 1562/2019-TCU-Segunda Câmara, Relatora Ministra Ana Arraes) ;
d) inclusão, na proposta da CTIS Tecnologia S.A, tanto de alíquota de 5,10% de INSS (peça 20, p. 19) quanto de alíquota de 4,5% para Contribuição Previdenciária sobre a Receita Bruta - CPRB, não havendo, em princípio, justificativa para essa acumulação de alíquotas, já que, nos termos do art. 7º, caput e inciso I, da Lei 12.546/2011, a opção pela tributação na forma de CPRB substitui a tributação para o INSS prevista na Lei 8.212/1991;
8.2. diligência ao Tribunal Regional Eleitoral do Amazonas (TRE-AM) , com fundamento nos artigos 157 e 187 do Regimento Interno/TCU para que, no mesmo prazo de cinco dias úteis, encaminhasse cópia de documentos e informações necessários ao deslinde deste feito.
9.	Concluída referida etapa de oitiva prévia, retornaram os autos a este Relator com proposições da Selog (peças 63 a 65) no sentido: (i) do indeferimento da cautelar pleiteada; e (ii) de se solicitar ao TRE/AM manifestação, no prazo de quinze dias, sobre a adoção de possíveis ações para corrigir os indícios de irregularidades ou remover seus efeitos, relativos à desclassificação indevida da licitante ora representante, e, na hipótese de serem consideradas insuficientes pelo TCU, as alternativas apresentadas pela unidade jurisdicionada à manifestação quanto aos possíveis impactos de eventual determinação para: (a) abster-se de prorrogar o Contrato 14/2020, celebrado com a CTIS Tecnologia S/A; e (b) providenciar a imediata deflagração de novo processo de contratação, com observância das diretrizes e medidas indicadas no precedente Acórdão 2037/2019-TCU-Plenário, de minha relatoria, escoimado das irregularidades identificadas nos presentes autos, além da expedição dos alertas necessários ao complemento desses comandos, conforme instrução de peça 63, transcrita a seguir:
	A. Identificação do Processo

	TC Processo 037.370/2020-0
	Indeferimento do pedido de medida cautelar. Construção participativa.

	Unidade Jurisdicionada
	Uasg

	Tribunal Regional Eleitoral do Amazonas (TRE-AM) 
	070003

	Objeto

	Contratação de empresa especializada para a prestação de serviços continuados de suporte e atendimento técnico (Service Desk - 1º e 2º Níveis) a usuários de Tecnologia da Informação e Comunicação (TIC) e monitoração de ambiente tecnológico (NOC - Network Operations Center) do Tribunal Regional Eleitoral do Amazonas (TRE-AM) , pelo prazo de 24 meses, com fornecimento de mão de obra em regime de dedicação exclusiva (Termo de Referência, peça 12, p. 32 e 42) .

	Representante
	CNPJ

	Ilha Service Tecnologia e Serviços Ltda.
	85.240.869/0001-66

	Há pedido de Sustentação Oral?
	Procuração

	Não.
	Peça 11.

	Modalidade
	Número do Certame
	Critério de Julgamento

	Pregão Eletrônico
	18/2020
	Menor preço global

	Vigência
	Valor Contratado

	Vigência inicial do contrato por 24 meses, contados a partir da data da publicação, ocorrida em 19/11/2020 (durante, portanto, o período de 19/11/2020 a 18/11/2022) admitida prorrogação até o limite de sessenta meses (peças 12, p. 32 e 73, 58, p. 4, e 62) .
	R$ 868.367,01 para o período de 24 meses de vigência inicial, o que equivale a R$ 36.181,95 por mês (peças 58, p. 2) . Esses são os valores fixos devidos pela prestação mensal de serviços. Está previsto também o pagamento, ao contratado, a título de reembolso, de custos com deslocamento, estimados em R$ 268.221,57 para 24 meses (peça 12, p. 94) .

	Fase do Certame

	A homologação e a adjudicação ocorreram em 28/9/2020 (peça 25, p. 2-3) . Em 26/10/2020, realizou-se a publicação da homologação (peça 26, p. 5) . Em 3/11/2020, houve a assinatura do pacto decorrente do Pregão 18/2020, consistente no Contrato 14/2020, celebrado entre o TRE-AM e a CTIS Tecnologia S/A (peça 58) , com publicação ocorrida em 19/11/2020 e vigência iniciada na mesma data de publicação (peça 62) . Em 25/11/2020, o Presidente do TRE-AM, ciente do pedido de medida cautelar cuja apreciação se encontra pendente nos presentes autos, esclareceu que, até a referida data, os serviços contratados ainda não haviam sido iniciados e determinou a suspensão do início da execução do contrato até a apreciação do mencionado pedido (peça 55, p. 2) .  

	B. Histórico

	1.	 Trata-se de representação, com pedido de medida cautelar, oferecida pela empresa Ilha Service Tecnologia e Serviços Ltda., CNPJ 85.240.869/0001-66, contra atos do Pregão Eletrônico 18/2020, conduzido pelo Tribunal Regional Eleitoral do Amazonas, tendo por objeto o que se encontra anteriormente detalhado, nesta instrução.
2.	Após a etapa de lances fechados e a eliminação de licitantes em virtude de lances de valor irrisório ou de proposta considerada inexequível, o representante teve sua proposta desclassificada por inexequibilidade. Reaberta a fase de lances fechados, o licitante CTIS Tecnologia S.A, CNPJ 01.644.731/0001-32, assumiu a melhor colocação, teve sua proposta classificada e habilitada e é o adjudicatário do objeto licitado.
3.	O representante insurgiu-se então contra sua desclassificação e contra a classificação/habilitação da CTIS.
4.	Examinadas as alegações do representante, a instrução inicial dos autos (peça 36) concluiu, de modo preliminar, pela ocorrência de quatro irregularidades, que, resumidamente, estão relacionadas à: (i)  desclassificação indevidamente fundamentada do representante e da Zoom Tecnologia Ltda.; (ii)  insuficiente descrição e caracterização do objeto licitado; (iii)  ausência de verificação da compatibilidade da proposta da CTIS com a CCT aplicável aos profissionais da equipe a ser fornecida no âmbito do contrato decorrente do Pregão 18/2020; (iv)  inclusão, na proposta, de alíquota de INSS cumulativamente com alíquota de CPRB.
5.	Em face das irregularidades verificadas e da necessidade de obtenção de informações que permitam a avaliação de todos os pressupostos para eventual deferimento do pedido de medida cautelar formulado pelo representante (pedido de suspensão do certame ou do contrato dele decorrente) , a instrução inicial (peça 36) propôs a realização de oitiva prévia do TRE-AM e da CTIS, bem como a realização de diligência.
6.	Em despacho (peça 38) , o Ministro Augusto Sherman, relator, acolheu a proposta e determinou a realização das medidas sugeridas pela instrução inicial.
7.	Promovidas as oitivas prévias e a diligência, passa-se a analisar as respostas apresentadas, tópico a tópico, conforme transcrição/contextualização a seguir. 

	C. Histórico de Comunicações

	Despacho do Relator
	Peça 38
	12/11/2020

	Ofícios Encaminhados pelo TCU

	Ao TRE-AM
	Ofício 62363/2020-TCU/Seproc, de 12/11/2020 (peça 40) 

	À CTIS Tecnologia S/A
	Ofício 62362/2020-TCU/Seproc, de 12/11/2020 (peça 42) 

	D. Documentos Apresentados em Resposta à Oitiva e à Diligência

	Pelo TRE-AM

	Ofício 744/2020-GABPRES/TRE-AM (peça 54) ;
Despacho do Presidente do TRE-AM (peça 55) ;
Ofício 746/2020-GABPRES/TRE-AM (peça 56) ;
Informação 2/2020-ASJUR (peça 57) ;
Contrato 14/2020, celebrado entre o TRE-AM e a CTIS (peça 58) ;
Relatório de cotação de preços que serviu de referência para o Pregão 18/2020 (peça 59) ;
Informação 3/2020-Secom (peça 60) .

	Pela CTIS Tecnologia S/A

	Respostas (peças 43 e 48) ;
Anexo das respostas: Matriz de Esclarecimentos (peças 44 e 50) .

	E. Medida Cautelar - Avaliação dos Pressupostos

	Perigo da Demora

	Há decisão judicial ou administrativa, sem especificação de prazo, para suspender o andamento do processo licitatório ou a contratação?
	Sim

	O contrato decorrente do certame já foi assinado?
	Sim

	Análise:

	8.	O Pregão 18/2020 já resultou na celebração do respectivo contrato, conforme mencionado anteriormente.
9.	Em 25/11/2020, o Presidente do TRE-AM, ao ter ciência do pedido de medida cautelar cuja apreciação se encontra pendente nos presentes autos, determinou a suspensão do início da execução do Contrato 14/2020 até a apreciação do mencionado pedido (peça 55, p. 2) .
10.	Diante dessa suspensão, está afastado o pressuposto do perigo de demora, relativamente a eventual concessão de medida cautelar a ser adotada com o intuito de paralisar a execução de atos decorrentes do referido pregão.

	Perigo da Demora Reverso

	O serviço/bem é essencial ao funcionamento das atividades da Unidade Jurisdicionada
	Sim

	A Unidade Jurisdicionada entidade está coberta contratualmente pelo serviço com razoável vigência (há a possibilidade de voltar a fase ou refazer o certame, a depender da consequência da concessão de cautelar no caso concreto) ou admite prorrogação excepcional?
	Não

	Caso haja a possibilidade de manutenção do contrato com a atual prestadora dos serviços, as condições dessa contratação seriam melhores (menor preço e atendimento satisfatório) que o que se está em vias de contratar?
	Não se aplica

	Análise:

	11.	Nos esclarecimentos ao edital do Pregão 18/2020, consta a informação de que o contrato anterior para os mesmos serviços licitados por meio do referido certame estava com vigência encerrada havia quatorze meses (peça 28, p. 1) . 
12.	Embora não mencionado o número desse ajuste anterior, fez-se pesquisa que permite inferir que se trata do Contrato 18/2017 (peça 31) , celebrado com a Dividata Processamento de Dados Ltda., CNPJ 20.914.172/0001-88, em decorrência de adjudicação no âmbito do Pregão 19/2017, realizado pelo TRE-AM. O Contrato 18/2017, que possuía o preço mensal estimado de R$ 36.344,85, teria vigido apenas até 25/6/2019, tendo em vista o único termo aditivo de prorrogação encontrado (peça 33, p. 3) .
13.	A resposta à oitiva apresentada pelo TRE-AM confirma que, mesmo antes da assinatura do Contrato 14/2020, já não havia qualquer contrato anterior que estivesse vigente e passível de prorrogação (peça 57, p. 11) .
14.	A mesma resposta informa que, desde o encerramento do contrato anterior (ou seja, desde 26/6/2019) , os serviços de suporte de tecnologia da informação vêm sendo prestados por servidores do quadro do TRE-AM ou requisitados de outros órgãos públicos. 
15.	Informa também que, em 2020, só foi possível manter os serviços com os servidores do quadro e requisitados porque a pandemia reduziu a quantidade de servidores trabalhando presencialmente no TRE-AM. Entretanto, esse quadro sofreu e sofrerá mudanças que tornam necessária a continuidade do Contrato 14/2020, pelos seguintes motivos:
	a)  a demanda relativa aos serviços contratados é crescente, principalmente em período de eleições;
	b)  é necessária a disponibilidade dos profissionais da empresa contratada para garantir as atividades relacionadas à prestação de contas dos candidatos, no período de novembro de 2020 a fevereiro de 2021;
	c)  o retorno das atividades presenciais previsto para 1º/2/2021 fará com que os chamados presenciais tenham seu número aumentado, ainda mais considerando que o atendimento compreende quinhentos servidores laborando presencialmente no TRE-AM e cartórios da capital e da zona metropolitana;
	d) nesse contexto, os servidores da área técnica lotados na Secretaria de Tecnologia da Informação do TRE-AM são insuficientes para atender a demanda mencionada.
16.	Analisando-se as informações acima, conclui-se que militaria contra o interesse público suspender o Contrato 14/2020 por meio de medida cautelar, já que o referido pacto é crítico para garantir a continuidade do atendimento na área de suporte de tecnologia do TRE-AM, ainda mais em momento especialmente importante, que envolve o suporte às atividades relativas às prestações de contas dos candidatos.
17.	Configurado, portanto, o pressuposto do perigo de demora reverso.
18.	Diante disso e da não configuração do pressuposto do perigo de demora, será proposto, ao final desta instrução, o indeferimento do pedido de medida cautelar formulado pelo representante.

	Plausibilidade Jurídica

	A Unidade Jurisdicionada está sujeita aos normativos supostamente infringidos?
	Sim

	Há plausibilidade nas alegações do representante ou nas verificações realizadas pela Unidade Técnica?
	Sim

	Há indício de sobrepreço ou superfaturamento?
	Não

	Há grave risco de lesão ao erário, inexecução ou execução insatisfatória do objeto?
	Não

	Análise quanto à plausibilidade jurídica e quanto à necessidade de adoção de medida cautelar:

	Item 12.1, 'a', do despacho do relator (peça 38) : desclassificação da empresa Ilha Service Tecnologia e Serviços Ltda. (representante) e da licitante Zoom Tecnologia Ltda. sem ser precedida de concessão de oportunidade para as empresas demonstrarem a exequibilidade de suas propostas, bem como mediante a utilização de argumentos vagos e genéricos, os quais, ao se ancorarem na alegação de que o valor proposto seria demasiadamente baixo e colocaria em risco de gerenciamento da contratação decorrente do certame, não explicitaram os critérios utilizados para concluir pela inexequibilidade das propostas, situação que configura violação do princípio da motivação dos atos administrativos (arts. 2º e 50 da Lei 9.784/1999) e inobservância do disposto no Enunciado da Súmula 262 do TCU.
Fundamento legal ou jurisprudencial: princípio da motivação dos atos administrativos (arts. 2º e 50 da Lei 9.784/1999) e Súmula 262 do TCU.
Contextualização:
19.	O licitante Zoom Tecnologia Ltda. apresentou proposta final de preço fixo de R$ 618.000,00 para 24 meses, o equivalente a R$ 25.750,00 mensais (peça 34) . A referida proposta foi desclassificada.
20.	Após a desclassificação da proposta mencionada no parágrafo anterior, o representante, em atendimento à convocação do pregoeiro, apresentou proposta final de R$ 801.412,22 (peças 18-19) , a qual também foi desclassificada.
21.	Após a desclassificação do representante, a CTIS apresentou proposta no valor mensal de R$ 36.181,95, correspondendo a R$ 868.367,01 para 24 meses (peça 20, p. 6 e 21) . A proposta em questão foi aceita, resultando na adjudicação do objeto à referida empresa.
22.	As justificativas para a desclassificação do representante e da Zoom Tecnologia Ltda. se utilizam de argumentos vagos e genéricos, que não explicitam os critérios utilizados para concluir pela inexequibilidade das propostas e que, ao se ancorarem na alegação de que o valor proposto seria demasiadamente baixo e colocaria em risco o gerenciamento da contratação decorrente do certame, não apresentam demonstração e dados capazes de evidenciar que as propostas são efetivamente inexequíveis, o que configura ausência de devida motivação para os atos administrativos em questão.
23.	Além disso, em sede de recurso, o pregoeiro não enfrentou os argumentos do representante apresentados no sentido de demonstrar que a equipe por ele dimensionada era suficiente para atender aos quantitativos de chamados previstos no edital, nem realizou diligência para obter mais informações a respeito da proposta apresentada.
24.	Acrescente-se que, mesmo que o pregoeiro tivesse constatado que os preços das duas mencionadas empresas seriam inferiores aos valores que, nos termos do art. 48, § 1º, da Lei 8.666/1993, permitissem considerá-los manifestamente inexequíveis - o que não ocorreu no presente caso -, caberia, antes de decidir, oportunizar aos licitantes a comprovação da exequibilidade de suas propostas, tendo em vista a Súmula 262 do TCU, cujo teor declara que 'O critério definido no art. 48, inciso II, § 1º, alíneas 'a' e 'b', da Lei 8.666/1993 conduz a uma presunção relativa de inexequibilidade de preços, devendo a Administração dar à licitante a oportunidade de demonstrar a exequibilidade da sua proposta'.
25.	Porém, o pregoeiro não concedeu, durante a sessão, oportunidade para demonstração da exequibilidade das propostas do representante e da Zoom Tecnologia Ltda., violando não só o princípio da motivação dos atos administrativos como também a Súmula 262 do TCU.
Manifestação da Unidade Jurisdicionada sobre os indícios de irregularidades (peça 57, p. 6-9) :
a)  não houve impugnação ao edital por parte dos licitantes ou outros interessados, tendo a Administração se vinculado ao referido instrumento, em atenção ao princípio da vinculação ao instrumento convocatório;
b) no âmbito do Pregão 18/2020, o custo da mão de obra não é o fator determinante para definição do preço final dos serviços e é irrelevante o custo com remuneração dos profissionais, visto que a licitação, em respeito à Súmula TCU 269, não está contratando postos de trabalho, tendo optado por definir o objeto em termos de unidade de serviço técnico (UST) , cujo valor deve contemplar todos os custos da prestação de serviços, ficando a cargo da contratada o dimensionamento da força de trabalho necessária para a execução contratual. A adoção da referida métrica, utilizada também nas licitações do Tribunal Superior Eleitoral, estaria clara nos itens 1, 14 e 16.2.41 do TR (peça 3) . A coleta de preços realizada no âmbito do pregão (peça 59) teria, inclusive, pesquisado valores de mercado relativos à UST, o que confirmaria que o edital teria definido o objeto nos termos ora mencionados;
c)  considerando que não se priorizou a questão do custo da mão de obra, toda e qualquer definição quanto à aceitabilidade dos preços ofertados baseou-se unicamente na avaliação da denominada 'unidade de serviço', conforme estaria previsto no termo de referência;
d)  nesse contexto, o pregoeiro, ao decidir pelas desclassificações, adotou, como fundamento, as manifestações da área técnica responsável pelo termo de referência, que estaria habilitada a definir qual preço era o mais apropriado à execução do serviço e que evitaria soluções de continuidade, sendo irrelevante solicitar, dos licitantes, comprovação de custos com postos de serviço;
e)  o TRE-AM apresenta a Informação 3/2020-Secom, que contém esclarecimentos sobre a estimativa de preço da contratação precedentes ao edital.
Manifestação da CTIS (peças 43 e 48, p. 3-5) :
a)  a motivação da desclassificação do representante foi devidamente divulgada, conforme ata da sessão do certame;
b)  o representante não observou o Anexo I do TR, que trata do 'Modelo proposta de preços detalhada' (peça 3, p. 62) , utilizando erroneamente a planilha do Anexo IV do edital (peça 3, p. 93) como modelo de sua proposta. Isso afetou substancialmente a respectiva precificação, uma vez que, em função da não utilização do modelo apropriado de proposta, o representante teria cometido o equívoco de não observar que o valor de deslocamento previsto no referido Anexo IV é fixo e não deveria ter constando da proposta;
c)  em função do erro mencionado na alínea anterior, o valor global da proposta do representante acabou se tornando inexequível, alterando o critério de precificação previsto no edital;
d) o erro acima mencionado não poderia ter sido aceito pelo pregoeiro, sob pena de violação de princípios aplicáveis às licitações, como os da vinculação ao edital, do julgamento objetivo e da isonomia;
e)  o item 14.2.2 do TR (peça 3, p. 43) deixa claro que o modelo de contratação foi o de pagamento fixo mensal e não por postos de trabalho, ao contrário do que o representante estaria tentando demonstrar;
f)  o representante demonstra não ter compreendido a forma de precificação que deveria ter adotado, pois tenta defender que foi pequena a diferença de valor entre sua proposta e a proposta vencedora, o que não seria verdade.
Análise:
26.	Quanto ao argumento de que não houve impugnação ao edital, tal fato não possui correlação com o ponto de oitiva sob exame, já que este último não trata de irregularidade no instrumento convocatório, mas no processamento da fase externa do certame, iniciada com a abertura da sessão licitatória.
27.	No tocante às considerações que abordam as características do certame, esclarecendo que sua modelagem é voltada para resultados e não prioriza a questão do custo da mão de obra, observa-se que o TRE-MA utiliza essa linha argumentativa para explicar que está justificado o fato de o pregoeiro, ao decidir pelas desclassificações, adotou, como fundamento, as manifestações da área técnica responsável pelo termo de referência, que estaria habilitada a definir qual preço era o mais apropriado à execução do serviço e que evitaria soluções de continuidade, sendo irrelevante solicitar, dos licitantes, comprovação de custos com postos de serviço.
28.	É inócua essa argumentação. O pregoeiro pode se fundamentar em análises produzidas pela área técnica para tomar decisões no âmbito do certame, e isso não está em discussão nos autos. O que ocorreu, no certame e no exame recursal, foi o fato de que a fundamentação da desclassificação da Zoom e do representante, independentemente se proferidas pela área técnica ou não, se deu com base em argumentos vagos e genéricos, mácula essa que não pode ser ignorada apenas porque tais argumentos teriam surgido da área técnica do TRE-AM.
29.	Assim como feito na instrução inicial (peça 36) , transcreve-se, a seguir, os textos da ata e da decisão recursal inquinados:
Trecho da ata da sessão relacionado à desclassificação da Zoom Tecnologia Ltda.:
	Pregoeiro
	19/08/2020 10:09:20
	'A proposta classificada e encaminhada para análise apresenta valor substancialmente inferior ao valor de referência apresentada no Edital, indicando elevado risco de gerenciamento da contratação decorrente do certame. ....'

	Pregoeiro
	19/08/2020 10:10:07
	'Com efeito, parte da composição do valor global de referência do serviço pretendido é de caráter eventual, não podendo ser computado como parte do pagamento mensal fixo como apresentado, o que torna ainda mais evidente a rarefação do preço final da proposta.'

	Pregoeiro
	19/08/2020 10:12:53
	Como se vê, a unidade que será a responsável pela gestão do contrato avalia como temerária a aceitação da proposta no valor apresentado, no caso, R$ 778.000,00 (setecentos e setenta e oito mil reais) .

	Pregoeiro
	19/08/2020 10:14:51
	Trata-se de serviço que envolve a utilização de mão-de-obra residente, ou seja, atuando nas instalações do órgão contratante.

	Pregoeiro
	19/08/2020 10:16:10
	A experiência com contratações do tipo mostra que é necessário atuar com prudência quando da realização de licitações que envolvam serviços com tal característica.

	Pregoeiro
	19/08/2020 10:21:59
	Como se trata de serviço de características peculiares, ninguém está mais habilitado a dizer se o preço proposto é factível do que quem planejou a contratação.

	Pregoeiro
	19/08/2020 10:23:12
	Desse modo, comunicamos que a proposta será recusada.

Trecho da ata da sessão relacionado à desclassificação do representante (Ilha Service) :
	Pregoeiro
	24/08/2020 10:13:30
	Apresentaremos a seguir as conclusões da unidade responsável pelo termo de referência, referentes à proposta apresentada pela quarta colocada na fase de lances.

	Pregoeiro
	24/08/2020 10:14:50
	'A proposta classificada e encaminhada para análise apresenta valor substancialmente inferior ao valor de referência apresentada no Edital, indicando elevado risco de gerenciamento da contratação decorrente do certame. ....

	Pregoeiro
	24/08/2020 10:15:29
	'Com efeito, parte da composição do valor global de referência do serviço pretendido é de caráter eventual, não podendo ser computado como parte do pagamento mensal fixo como apresentado, o que torna ainda mais evidente a rarefação do preço final da proposta.'

	Pregoeiro
	24/08/2020 10:16:05
	'Este valor fixo mensal apresentado no Edital, é composto por custos fixos, variáveis e taxas de administração que elevam mais ainda o grau de impossibilidade de cumprimento de objeto em caso de aceitação desta proposta.'

	Pregoeiro
	24/08/2020 10:22:16
	Tendo em vista as conclusões apresentadas pela área técnica, a proposta será recusada.

Trecho da análise do recurso do representante que fundamentou o não provimento recursal:
Quanto aos questionamentos referentes à exequibilidade de sua proposta e à falta de detalhamento na decisão que decidiu pela sua desclassificação, deve-se esclarecer de que modo foi definida a metodologia adotada para o julgamento da licitação.
Durante a fase de planejamento, o pregoeiro, ao apreciar a minuta editalícia, levantou algumas questões referentes ao termo de referência e a necessidade de observação do regramento estabelecido na Instrução Normativa n. 5/2017 - SEGES/MPDG.
Na discussão levada a efeito a partir daí, surgiu a tese, defendida pela unidade solicitante do serviço, de que o custo da mão-de-obra não seria fator determinante para a definição do preço final do serviço, ficando a critério da empresa contratada o dimensionamento da força de trabalho necessária para execução do objeto. Deu-se especial relevância à opção pelo valor da unidade de serviço como critério de julgamento.
Ao cabo da discussão, o argumento mencionado foi acolhido, aprovando-se o termo de referência e autorizando-se a realização do certame.
Nesse contexto, é natural que a unidade responsável pelo termo de referência, dadas as especificidades do serviço e a experiência em contratações anteriores, detivesse as melhores condições para analisar a exequibilidade das propostas apresentadas no curso da licitação.
No caso da recorrente, conforme registro em ata, a análise apresentou as seguintes conclusões (página 8 da ata) :
[aqui é repetido o texto da ata já transcrito anteriormente, relativo à desclassificação do representante]
Conforme se vê, a análise pontuou as questões que comprometeriam a exequibilidade da proposta da recorrente. Não sendo o pregoeiro um conhecedor dos serviços licitados, tomou como base os argumentos constantes da análise para a decisão de desclassificar a proposta da recorrente.
Convém ressaltar, por fim, que, a se levar em conta os argumentos apresentados pela recorrente, concernentes aos elementos que deveriam ser avaliados quando da análise das propostas, a conclusão óbvia seria a de que o procedimento deveria ser revogado, para o fim de elaborar-se um novo planejamento da licitação, no qual se levassem em conta as questões por ela suscitadas.
Assim, considerando o direcionamento adotado na fase de planejamento da licitação, o entendimento do pregoeiro é de que o recurso não merece acolhimento.
30.	Reafirme-se o que já se encontra consignado na instrução inicial (peça 36, p. 9, item 40) : 'nos textos acima transcritos, verifica-se que as justificativas para a desclassificação do representante e da Zoom Tecnologia Ltda. se utilizam de argumentos vagos e genéricos, que não explicitam os critérios utilizados para concluir pela inexequibilidade das propostas e que, ao se ancorarem na alegação de que o valor proposto seria demasiadamente baixo e colocaria em risco de gerenciamento da contratação decorrente do certame, não apresentam demonstração e dados capazes de evidenciar que as propostas são efetivamente inexequíveis, o que configura ausência de devida motivação para os atos administrativos em questão'.
31.	O presente item de oitiva conferiu ao TRE-AM a terceira oportunidade de evidenciar que as desclassificações em questão foram fundamentadas em análise ancorada em critérios capazes de permitir a conclusão de que as propostas recusadas efetivamente eram inexequíveis (a primeira foi a sessão licitatória; a segunda foi a análise do recurso do representante) . Porém, mais uma vez as informações prestadas pelo referido órgão continuam vagas, genéricas e superficiais e não demonstram a efetiva inexequibilidade das propostas da Zoom e do representante, calcada em critérios objetivos.
32.	Nesse sentido, observe-se que o TRE-AM, na resposta à oitiva, informa que, 'Nesse contexto, vez que não se priorizou a questão do custo da mão-de-obra, toda e qualquer definição quanto à aceitabilidade dos preços ofertados baseou-se unicamente na avaliação da denominada 'unidade de serviço', conforme previsto no termo de referência'.
33.	O TRE-AM faz essa alegação de maneira superficial, sem indicar de que modo as informações relacionadas à unidade de serviço utilizada na definição do objeto constituiriam parâmetro para a verificação da viabilidade das propostas apresentadas pelos licitantes, qual seria o limite e exequibilidade adotado para a UST e as razões para essa definição.
34.	Inclusive, quanto ao método de precificação com base em UST, recente Acórdão 2037/2019-TCU-Plenário, Relator Ministro Augusto Sherman, no qual deixa consignada uma série de riscos associados a tal modelo, veda expressamente a utilização dessa métrica para contratações de serviços de suporte a infraestrutura de TI:
9.1.3.2. a métrica UST deve ser evitada para a contratação de serviços de suporte contínuo de infraestrutura de TI;
35.	No tocante ao relatório de cotação de preços que serviu de referência para o Pregão 18/2020 (peça 59) , tal documento nada diz a respeito de como se deu a análise que concluíra pela inexequibilidade das duas propostas, não sendo útil, assim, para afastar a irregularidade em questão, sendo exatamente esse um dos riscos indicados no acórdão supra, no sentido de que, nesse tipo de métrica, os valores estimados devem ser compatíveis com o valor da planilha de custos:
9.1.3.10. o valor estimado e contratado deve ser compatível com a planilha de custo e formação de preço, que deverá ser elaborada na fase de planejamento da contratação, com o fito de calcular o valor estimado da contratação e estabelecido no Termo de Referência;
36.	Quanto à resposta da CTIS, esta também não apresenta os critérios que demonstrariam a inexequibilidade das duas propostas desclassificadas.
37.	O ponto fulcral da argumentação da CTIS é o de que o representante não observou o Anexo I do TR, que trata do 'Modelo proposta de preços detalhada' (peça 3, p. 62) , utilizando erroneamente a planilha do Anexo IV do edital (peça 3, p. 93) como modelo de sua proposta.
38.	Sobre esse ponto, a instrução inicial (peça 36) examinou suficientemente a questão. Tanto a Zoom quanto o representante apresentaram proposta final com valor incluindo, equivocadamente, despesas com deslocamento (peças 18-19 e 34) . Isso porque o modelo de proposta de preços constante do Anexo I do TR (peça 12, p. 62) claramente dispõe que os proponentes deveriam incluir em sua proposta apenas o valor fixo da prestação de serviços, não devendo contemplar as despesas com deslocamento.
39.	Porém, a inclusão equivocada, nos valores ofertados, das despesas com deslocamento não poderia, por si só, impedir o aproveitamento das propostas do representante e da Zoom, já que estas indicaram o valor fixo por elas proposto, constituindo o valor das despesas com deslocamento mera informação excedente e passível de ajuste em sede de diligência, sem alteração do valor global da proposta.
40.	Além do mais, as desclassificações em questão não foram motivadas por esse equívoco. O pregoeiro até cita, na ata da sessão, que o efetivo valor das duas propostas corresponde apenas ao valor fixo ofertado, mas em nenhum momento alega que a inclusão das despesas de deslocamento era o motivo da desclassificação.
41.	Feitas essas considerações, é necessário concluir que remanesce a irregularidade objeto da oitiva.
42.	Porém, não se cogita, em face dessa irregularidade, qualquer medida no sentido de determinar a anulação do certame ou do contrato dele decorrente.
43.	Os mesmos motivos que, anteriormente, nesta instrução, permitiram, em relação a possível medida cautelar, concluir pela presença do perigo de demora reverso permitem também inferir que militaria contra o interesse público alvitrar eventual determinação de anulação do certame neste momento.
44.	Isso porque o Contrato 14/2020, decorrente do pregão questionado nos presentes autos, é necessário para dar suporte a atividades essenciais ao alcance da missão institucional do TREAM, havendo necessidade de iniciar sua execução o quanto antes, consoante analisado nos itens 11 a 18 retro.
45.	Por outro lado, diante da irregularidade examinada no presente tópico, constata-se que o resultado do certame não garante que se obteve a proposta mais vantajosa, já que dois licitantes (o representante e a Zoom) que ofertaram lances inferiores ao vencedor foram desclassificados com base em justificativas cuja procedência não foi devidamente demonstrada.
46.	Diante disso, é necessário alvitrar a necessidade de se determinar ao contratante que não prorrogue o Contrato 14/2020, providenciando a realização de nova contratação, escoimada das irregularidades verificadas nos presentes autos, inclusive considerando, quando da elaboração do futuro edital, todos as medidas indicadas no Acórdão 2037/2019-TCU-Plenário relativas à utilização da métrica UST para remuneração dos serviços.
47.	Assim, propõe-se, ao final, oportunizar manifestação ao contratante, em face de possível determinação nos moldes mencionados no parágrafo anterior.
Item 12.1, 'b', do despacho do relator (peça 38) : ausência, no edital, no Anexo V do termo de referência (anexo nominado Descrição do Ambiente de TIC do TRE-AM) e no restante do instrumento convocatório, de informações essenciais à caracterização do objeto licitado e à formulação das propostas (como informações sobre: a estrutura da Central de Serviços em operação atualmente no Tribunal; a descrição do ambiente de tecnologia da informação a ser suportado pela contratada; o histórico de consumo de Unidade de Serviço Técnico - UST; e a execução dos serviços em anos anteriores) , em violação ao disposto no art. 6º, IX, da Lei 8.666/1993, no art. 3º, II, da Lei 10.520/2002, no art. 8º, I, do Decreto 3.555/2000, no art. 3º, I, 'a', e XI, 'a', item 1, do Decreto10.024/2019, no art. 6º do Decreto 9.507/2018 e na Súmula 177 do TCU.
Fundamento legal ou jurisprudencial: art. 6º, IX, da Lei 8.666/1993, o art. 3º, II, da Lei 10.520/2002, o art. 8º, I, do Decreto 3.555/2000, o art. 3º, I, 'a', e XI, 'a', item 1, do Decreto10.024/2019, o art. 6º do Decreto 9.507/2018 e a Súmula 177 do TCU.
Manifestação da Unidade Jurisdicionada (peça 57, p. 10) :
a) não obstante a ausência, no Anexo V do TR, de descrição do ambiente de TIC no TRE-AM, deu-se oportunidade, aos que se mostrassem interessados, de realizar vistoria no referido ambiente, nos termos previstos no item 24 do edital (peça 3, p. 29-30) . Inclusive, a vistoria não foi solicitada pelo representante, razão pela qual este não poderia alegar desconhecimento do objeto;
b)  o edital seria claro ao descrever a forma de execução dos serviços e respectivos quantitativos;
c)  seria possível observar, em diversos itens do edital ou do TR, que os serviços foram dimensionados para os ambientes presencial e virtual, no âmbito das especificações técnicas.
Manifestação da CTIS (peças 43 e 48, p. 5-6) :
a)  as informações tidas como ausentes, relativas à estrutura da central de serviços, à equipe existente e à média de chamados, foram todas abordadas em esclarecimentos ao edital fornecidos aos licitantes, tendo a CTIS elaborado uma matriz com tais esclarecimentos (peças 44 e 50) , para demonstrar a presente alegação;
b) os licitantes têm diversas oportunidades de requerem esclarecimentos antes da sessão do certame, bem como possuem a faculdade de impugnar o edital, caso dele discordem ou entendam haver insuficiência de informações;
c) o representante não aproveitou as oportunidades para pedir esclarecimentos ou impugnar o edital antes da sessão.
Análise:
48.	Efetivamente, o edital foi falho ao deixar de apresentar informações sobre a estrutura da Central de Serviços em operação atualmente no Tribunal; a descrição do ambiente de tecnologia da informação a ser suportado pela contratada; o histórico de consumo de Unidade de Serviço Técnico - UST; e a execução dos serviços em anos anteriores.
49.	Por outro lado, informações relativas a esses mesmos assuntos constam de esclarecimentos apresentados em resposta a pedidos de interessados, conforme tabelado pela CTIS (peças 44 e 50) .
50.	Assim, e considerando que os esclarecimentos prestados são públicos e ajudaram a complementar a descrição do ambiente de tecnologia da informação do TRE-AM, entende-se que a falha em questão não comprometeu a atratividade do certame e a formulação de propostas pelos interessados, ainda mais porque participaram da disputa vinte licitantes (vide ata, peça 4) .
51.	Assim, entende-se que é suficiente propor, no momento oportuno, dar ciência ao TREAM a respeito da falha ocorrida, consistente na ausência, no edital, no Anexo V do termo de referência (anexo nominado Descrição do Ambiente de TIC do TRE-AM) e no restante do instrumento convocatório, de informações essenciais à caracterização do objeto licitado e à formulação das propostas (como informações sobre: a estrutura da Central de Serviços em operação atualmente no Tribunal; a descrição do ambiente de tecnologia da informação a ser suportado pela contratada; o histórico de consumo de Unidade de Serviço Técnico - UST; e a execução dos serviços em anos anteriores) , em violação ao disposto no art. 6º, IX, da Lei 8.666/1993, no art. 3º, II, da Lei 10.520/2002, no art. 8º, I, do Decreto 3.555/2000, no art. 3º, I, 'a', e XI, 'a', item 1, do Decreto10.024/2019, no art. 6º do Decreto 9.507/2018 e na Súmula 177 do TCU.
Item 12.1, 'c', do despacho do relator (peça 38) : ausência de verificação, pelo pregoeiro, da compatibilidade da proposta da CTIS Tecnologia S.A com a Convenção Coletiva de Trabalho aplicável aos profissionais abrangidos pela contratação, em possível violação ao dever de verificação dessa compatibilidade reconhecido pela jurisprudência do TCU (Acórdão 1562/2019-TCU-Segunda Câmara, Relatora Ministra Ana Arraes) .
Fundamento legal ou jurisprudencial: jurisprudência do TCU (Acórdão 1562/2019-TCU-Segunda Câmara, Relatora Ministra Ana Arraes) .	
Manifestação da Unidade Jurisdicionada (peça 57, p. 9) :
a) como a licitação foi modelada para contratação com remuneração por resultados, não houve necessidade de o pregoeiro verificar a compatibilidade da proposta da CTIS com as regras aplicáveis a contratações por postos de trabalho.
Manifestação da CTIS (peças 43 e 48, p. 6-7) :
a)  a CCT a ser considerada para fins de análise do preço, que teria sido apresentada pela CTIS, pode ser verificada por meio de uma simples consulta à norma coletiva mencionada na respectiva proposta (Convenção Coletiva de Trabalho 2019/2020 SINDPD-AM) . Por se tratar de documento público, não há necessidade de diligência. Além disso, a apresentação do documento não era obrigatória.
Análise:
52.	Quanto ao argumento apresentado pelo TRE-AM, de que a licitação foi modelada para contratação com remuneração por resultados, tal característica não desobriga, no presente caso, a necessidade de verificar se o contratado atenderá às obrigações estabelecidas na CCT à qual se submete, tendo em vista que a verificação do cumprimento das obrigações trabalhistas é tarefa indispensável no âmbito dos contratos de terceirização com fornecimento de mão de obra em regime de dedicação exclusiva (como ocorre no caso, conforme item 12.1 do TR, peça 3, p. 42) .
53.	Sobre a necessidade de verificação do cumprimento das obrigações trabalhistas no âmbito dos contratos de terceirização, é pertinente transcrever importante trecho do voto revisor apresentado pelo Ministro Benjamin Zymler por ocasião do julgamento consubstanciado no Acórdão 719/2018-TCU-Plenário, voto esse cujas considerações foram integralmente acolhidas pelo relator, Ministro Bruno Dantas:
8. Há, portanto, uma importante diferenciação conceitual na raiz desta Consulta, que não foi adequadamente ressaltada pela unidade instrutiva. Ora, não se pode conferir o mesmo tratamento jurídico a um contrato de empreitada de construção civil e a um contrato de terceirização. São instrumentos notoriamente distintos, com diferentes abordagens jurisprudenciais, em particular no que se refere a responsabilidade do contratante quanto aos encargos trabalhistas. Igualmente diverso é o foco da fiscalização contratual exercida pelo Poder Público, pois, nos contratos de terceirização, o cumprimento das obrigações trabalhistas pela contratada é uma das atividades principais da equipe de gestão contratual, enquanto nos contratos de execução de obras, tanto nas empreitadas por preço global quanto nas por preço unitário, o foco do fiscal do contrato é fidedignidade da obra com o projeto licitado, o atendimento das especificações técnicas e o quantitativo dos serviços executados. (destaque nosso) 
54.	Portanto, é improcedente o argumento apresentado pelo TRE-AM.
55.	Quanto às considerações apresentadas pela CTIS, observa-se que, em resposta à oitiva prévia, tal empresa não apresentou o documento que contém a CCT mencionada em sua proposta, preferindo argumentar que o texto da referida norma coletiva ('Convenção Coletiva de Trabalho 2019/2020 SINDPD-AM', conforme peça 20, p. 18) estaria disponível para consulta pública, em vez de apresentar tal texto.
56.	Conforme mencionado na instrução inicial (peça 36, item 49) , em pesquisa no site do Ministério da Economia (peça 35) , não se encontrou qualquer CCT da qual participe o SINDPD-AM (Sindicato dos Trabalhadores de Processamento de Dados, Informática e Telemática em Empresas Públicas e Privadas de Processamento de Dados, de informática, de Assessoramento, de Perícias, de Informações, de Pesquisas, de Tecnologia e de Instrução do Estado do Amazonas, CNPJ 22.787.279/0001-38) , mencionado na proposta da CTIS.
57.	Por outro lado, o edital não estabeleceu a necessidade de os licitantes apresentarem, durante a licitação, a CCT a que se vinculam, não havendo razão, assim, para entender que a ausência de apresentação do texto de tal convenção pela CTIS durante a sessão licitatória seja motivo suficiente para recusar a respectiva proposta e levar à invalidação do resultado da licitação.
58.	A execução contratual constitui o momento oportuno para que o contratado comprove o cumprimento das obrigações trabalhistas e o contratante fiscalize tal cumprimento, uma vez que o Contrato 14/2020 contém disposições específicas nesse sentido, conforme a seguir transcrito (peça 58, p. 7 e 22) :
CLÁUSULA SÉTIMA - DAS OBRIGAÇÕES DA CONTRATADA 
São obrigações da CONTRATADA: 
I - Executar os serviços conforme especificações deste Instrumento e de sua proposta, com a alocação dos empregados necessários ao perfeito cumprimento das cláusulas contratuais, devendo estar atenta às disposições de normas e leis trabalhistas, além das normas e leis que venham a ser publicadas durante todo o período de execução contratual e que tenham relação com o objeto contratado.
[...]
CLÁUSULA VINTE E DOIS - DAS PRERROGATIVAS DO CONTRATANTE
É assegurada ao CONTRATANTE a faculdade de exigir da CONTRATADA, a qualquer tempo, documentação que comprove o correto e tempestivo pagamento de todos os encargos previdenciários, trabalhistas e fiscais decorrentes da execução deste Contrato; examinar as carteiras de trabalho dos profissionais que prestam serviço à CONTRATADA, para comprovar o registro de função profissional, o valor do salário e as obrigações trabalhistas.
PARÁGRAFO ÚNICO: O pagamento dos salários dos empregados pela Contratada deverá ocorrer via depósito bancário na conta salário do trabalhador, de modo a possibilitar a conferência do pagamento por parte do Contratante, mediante apresentação mensal dos comprovantes de depósito dos salários. 
59.	Assim, tendo em vista que o contrato contém disposições garantindo a necessidade de comprovação e de fiscalização do cumprimento das obrigações trabalhistas, entre as quais as obrigações estabelecidas em pactos coletivos, e considerando não haver qualquer indicativo de que tais disposições serão descumpridas pelo TRE-AM ou pelo contratado, entende-se que, neste ponto, a representação é improcedente.
Item 12.1, 'd', do despacho do relator (peça 38) : inclusão, na proposta da CTIS Tecnologia S.A, tanto de alíquota de 5,10% de INSS (peça 20, p. 19) quanto de alíquota de 4,5% para Contribuição Previdenciária sobre a Receita Bruta - CPRB, não havendo, em princípio, justificativa para essa acumulação de alíquotas, já que, nos termos do art. 7º, caput e inciso I, da Lei 12.546/2011, a opção pela tributação na forma de CPRB substitui a tributação para o INSS prevista na Lei 8.212/1991.
Fundamento legal ou jurisprudencial: art. 7º, caput e inciso I, da Lei 12.546/2011.
Manifestação da Unidade Jurisdicionada (peça 57, p. 9) :
a) como a licitação foi modelada para contratação com remuneração por resultados, não houve necessidade de o pregoeiro verificar a compatibilidade da proposta da CTIS com as regras aplicáveis a contratações por postos de trabalho.
Manifestação da CTIS (peças 43 e 48, p. 7-12) :
a) a CTIS não é uma empresa que exerce somente atividades de tecnologia desoneradas pela Lei 12.546/2011, executando outras atividades não desoneradas (a exemplo de atividade gráfica) ;
b)  em função disso, e em resposta a solicitação da CTIS, a Receita Federal do Brasil (RFB) apresentou a Solução de Consulta 38-SRRF01/Dist, de 27/7/2012, acolhendo o atendimento de que a CTIS tem de recolher não só a CPRB sobre os serviços de tecnologia favorecidos pela desoneração, mas também a contribuição para o INSS, cuja base de cálculo, de que trata o art. 9º, § 1º, II, da Lei 12.546/2011, será o total das remunerações pagas, devidas ou creditadas aos segurados empregados, trabalhadores avulsos e contribuintes individuais pela prestação de serviços em todas as atividades da empresa, observada a proporcionalidade entre a receita bruta relativa às outras atividades e a receita total;
c)  o Acórdão 2859/2013-TCU-Plenário, relator Ministro José Múcio, reconhece que, além do recolhimento da CPRB, há também o recolhimento proporcional de INSS mencionado na Solução de Consulta 38-SRRF01/Dist, para as empresas que exercem, cumulativamente, atividades desoneradas e não desoneradas;
d)  toda empresa, pela legislação, está sujeita ao recolhimento de contribuição previdenciária sobre a totalidade de seu faturamento, pouco importando as características dos contratos;
e)  de acordo com a Lei 9.779/1991, para a apuração dos tributos e encargos federais (abrangido o regime de desoneração) , deve ser levada em consideração a forma centralizada do cálculo, contemplando o resultado de toda a empresa, sendo inviável, portanto, o cálculo por contratos ou outras divisões como segmento de negócio ou centro de resultados. Trata-se de recolhimento único, não havendo múltiplos recolhimentos, um para cada contrato. Logo, a incidência de INSS leva em consideração a empresa como um todo, e não somente um contrato especificamente;
f)  a CTIS, no âmbito de revisão de contrato administrativo celebrado com o TCU para execução de serviços especializados na área de tecnologia da informação (Contrato 17/2010) , teve deferido pelo contratante (com base em instrução da Secretaria de Licitações, Contratos e Patrimônio - Selip) o pedido de que fosse considerado o recolhimento de INSS com base em percentual que representou a média dos recolhimentos de meses anteriores, metodologia essa que teria sido aceita pela Solução de Consulta 38-SRRF01/Dist e mencionada em voto revisor, do Ministro José Jorge, apresentado ao Acórdão 2859/2013-TCU-Plenário.
Análise:
60.	O questionamento constante deste ponto de oitiva partiu da compreensão, de caráter preliminar, de que não seria possível incluir, na proposta, alíquota de INSS cumulativamente com alíquota de CPRB, já que esta última serve justamente para substituir a primeira, na forma prevista no art. 7º, caput e inciso I, da Lei 12.546/2011.
61.	Ocorre que a CTIS informa que se enquadra entre as empresas de tecnologia da informação que exercem tanto atividades desoneradas quanto atividades não desoneradas, o que lhe confere a obrigação de contribuir tanto por meio da CPRB quanto por meio da contribuição previdenciária patronal (CPP) prevista no art. 22, incisos I e III, da Lei 8.212/1991.
62.	Efetivamente, a Lei 12.546/2011, além de estabelecer, nos arts. 7º e 8º, a desoneração de setores da economia ao criar, para as respectivas empresas, a faculdade de optarem pela substituição tributária da CPP pela CPRB, fixou também, no art. 9º, § 1º, que as empresas que se dedicam a outras atividades além das desoneradas devem realizar cálculo de sua contribuição incluindo: (i) a CPRB incidente exclusivamente sobre as receitas dos serviços desonerados; (ii) e a CPP de 20% sobre a folha de pagamento, porém reduzindo-se o respectivo valor encontrado ao percentual resultante da divisão entre a receita bruta das atividades não abrangidas pela CPRB (atividades não desoneradas) e a receita bruta total.
63.	Assim, assiste razão à CTIS quando afirma haver a possibilidade de as empresas do setor de tecnologia da informação recolherem tanto a alíquota de CPRB quanto a alíquota de INSS, mediante o cálculo proporcional/ponderado mencionado no parágrafo anterior.
64.	Além disso, verifica-se que a CTIS, conforme seu estatuto (peça 47, p. 2-3) , exerce atividades tanto desoneradas quanto não desoneradas pela Lei 12.546/2011, sendo exemplo destas últimas a locação de máquinas, equipamentos, bens móveis e imóveis. Inclusive, esse perfil misto de atividades exercidas pela CTIS foi citado no voto revisor do Ministro José Jorge apresentado por ocasião do julgamento consubstanciado no Acórdão 2859/2013-TCU-Plenário.
65.	Observe-se ainda que, para os exercentes de atividades mistas, o cálculo da CPP previsto no art. 9º, § 1º, II, da Lei 12.546/2011, ainda que ajustado ao percentual resultante da divisão entre a receita bruta das atividades não desoneradas e a receita bruta total, considera, como base de cálculo, o valor de toda a folha de pagamento da empresa, abrangendo, desse modo, a remuneração de todos os empregados, incluindo os alocados na contratação objeto dos autos.  
66.	Diante disso, entende-se que está justificada a inclusão, na proposta da CTIS, de alíquota de INSS cumulativamente com a alíquota de CPRB, não havendo medidas a adotar, quanto a esse ponto.
Item 12.3 do despacho do relator (peça 38) : realizar diligência ao TRE-AM para obtenção dos seguintes documentos e/ou esclarecimentos:  a)  cópia do contrato decorrente do Pregão 18/2020; b) informações de como vêm sendo executados os serviços objeto do PE 18/2020 desde o encerramento do contrato anterior, ocorrido ainda em 2019; c)  informações sobre o caráter essencial ou urgente da contratação e alternativas existentes para a continuidade dos serviços caso haja a adoção de medida cautelar; d)  eventual comprovação, apresentada pela CTIS Tecnologia S.A, de que é optante do regime de tributação representado pela Contribuição Previdenciária sobre a Receita Bruta - CPRB, instituída pela Lei 12.546/2011.
Manifestação da Unidade Jurisdicionada:
a) foi encaminhada cópia do pacto celebrado (Contrato 14/2020) ;
b) no tocante a como os serviços vinham sendo executados antes da celebração do Contrato 14/2020 e ao seu caráter essencial, o TRE-AM prestou as informações que já foram analisadas nesta instrução, especificamente no tópico de exame do pressuposto do perigo de demora reverso;
c)  não houve apresentação de eventual comprovante entregue pela CTIS com a finalidade de comprovar a opção pelo regime de tributação representado pela Contribuição Previdenciária sobre a Receita Bruta - CPRB, instituída pela Lei 12.546/2011. O TRE-AM alega que, como a licitação foi modelada para contratação com remuneração por resultados, não houve necessidade de o pregoeiro verificar a compatibilidade da proposta da CTIS com as regras aplicáveis a contratações por postos de trabalho.
Análise:
67.	A diligência teve por finalidade obter informações úteis ao exame do pressuposto do perigo de demora reverso e ao exame do item de oitiva prévia relacionado à inclusão de rubrica de INSS na planilha de composição de custos da CTIS.
68.	Assim, as informações obtidas por meio de diligências foram examinadas em tópicos anteriores desta instrução, não havendo considerações adicionais a tecer a respeito dessas informações.
Conclusão
69.	Conforme examinado acima, sugere-se indeferir o pedido de medida cautelar, tendo em vista a ausência do perigo de demora e a presença do perigo de demora reverso. 
70.	Quanto à plausibilidade jurídica, esta se encontra parcialmente confirmada em virtude das duas primeiras ocorrências examinadas nesta instrução.
71.	Quanto à primeira delas, relativa à desclassificação do representante e da Zoom, propõe-se realizar a construção participativa junto ao contratante, tendo em vista a possibilidade de o TCU vir a determinar a não prorrogação do Contrato 14/2020 e a realização de novo certame que possibilite a substituição do referido contrato assim que esgotar sua vigência inicial.
72.	Em relação à outra impropriedade confirmada, mostra-se oportuno, em futura instrução de mérito, propor que seja dada, ao TRE-AM, ciência de que, no âmbito do Pregão 18/2020, ocorreu a ausência, no edital, no Anexo V do termo de referência (anexo nominado Descrição do Ambiente de TIC do TRE-AM) e no restante do instrumento convocatório, de informações essenciais à caracterização do objeto licitado e à formulação das propostas (como informações sobre: a estrutura da Central de Serviços em operação atualmente no Tribunal; a descrição do ambiente de tecnologia da informação a ser suportado pela contratada; o histórico de consumo de Unidade de Serviço Técnico - UST; e a execução dos serviços em anos anteriores) , em violação ao disposto no art. 6º, IX, da Lei 8.666/1993, no art. 3º, II, da Lei 10.520/2002, no art. 8º, I, do Decreto 3.555/2000, no art. 3º, I, 'a', e XI, 'a', item 1, do Decreto10.024/2019, no art. 6º do Decreto 9.507/2018 e na Súmula 177 do TCU.
73.	Não será proposta a realização da oitiva prevista no art. 250, V, do Regimento Interno do TCU, tendo em vista que não se cogita determinação de anulação do Contrato 14/2020. É suficiente, no caso, a realização da mencionada construção participativa, para viabilizar a realização de eventual determinação de não prorrogação contratual e de imediata deflagração de novo certame.
74.	Além do mais, e consoante a jurisprudência do TCU, o contratado não possui direito subjetivo à prorrogação contratual, razão pela qual não há razão para propor, nesta oportunidade, a oitiva da empresa que celebrou o contrato com o TRE-AM, já tendo tal empresa aproveitado a oportunidade que lhe fora concedida para se manifestar sobre as irregularidades tratadas nos autos. Sobre esse ponto, é pertinente transcrever trecho de recente voto do Ministro André Luís de Carvalho, condutor do Acórdão 3260/2020-TCU-Plenário:
23. Bem se sabe, aliás, que, para o envio dessa determinação, o TCU não necessitaria da promoção de prévia oitiva da empresa contratada, até porque a correspondente empresa não teria o eventual direito subjetivo à superveniente prorrogação do aludido contrato público, mas apenas a mera expectativa de direito sobre essa medida, já que a futura prorrogação contratual estaria sob a evidente discricionariedade da administração pública, não merecendo, todavia, essa prorrogação ser promovida diante da referida contratação com base em salários bem superiores ao eventual parâmetro de mercado.
75.	Feitas essas considerações, apresenta-se, a seguir, a proposta de encaminhamento que decorre do exame promovido na presente instrução.

	F. Impacto dos Encaminhamentos Propostos

	Haverá impacto relevante na Unidade Jurisdicionada e/ou na sociedade, decorrente dos encaminhamentos propostos?
	Não

	G. Pedido de Ingresso aos Autos, de Informações/Vistas/Cópias, e de Sustentação Oral

	Há pedido de ingresso aos autos?
	Não

	Há pedido de informações/vistas/cópia do processo?
	Não

	Há pedido de sustentação oral?
	Não

	H. Processos Conexos e Apensos

	Há processos conexos noticiando possíveis irregularidades na contratação ora em análise?
	Não

	Há processos apensos?
	Não

	I. Proposta de Encaminhamento

	76.	Em virtude do exposto, propõe-se:
76.1.	indeferir o pedido de concessão de medida cautelar formulado pelo representante;
76.2.	considerando a possibilidade de construção participativa das deliberações deste Tribunal, nos termos do art. 14 da Resolução-TCU 315/2020, bem como o previsto nas Normas de Auditoria (NAT) aprovadas pela Portaria-TCU 280/2010, referente aos comentários dos gestores (no que se aplica a representações e denúncias) :
	a) solicitar ao Tribunal Regional Eleitoral do Amazonas (TRE-AM) , caso queira, no prazo de quinze dias:
	a.1) a apresentação de possíveis ações corretivas que poderão ser tomadas pelo Tribunal Regional Eleitoral do Amazonas (TRE-AM) para prevenir ou corrigir os seguintes indícios de irregularidades detectados ou remover seus efeitos:
	a.1.1)  desclassificação, no Pregão 18/2020, da empresa Ilha Service Tecnologia e Serviços Ltda. (representante) e da licitante Zoom Tecnologia Ltda. sem ser precedida de concessão de oportunidade para as empresas demonstrarem a exequibilidade de suas propostas, bem como mediante a utilização de argumentos vagos e genéricos, os quais, ao se ancorarem na alegação de que o valor proposto seria demasiadamente baixo e colocaria em risco de gerenciamento da contratação decorrente do certame, não explicitaram os critérios utilizados para concluir pela inexequibilidade das propostas, situação que: (i) configura violação do princípio da motivação dos atos administrativos (arts. 2º e 50 da Lei 9.784/1999) ; (ii) configura inobservância do disposto no Enunciado da Súmula 262 do TCU; (iii) inviabiliza o reconhecimento de que o certame conseguiu obter a proposta mais vantajosa para a Administração;
	a.2) na hipótese de serem consideradas insuficientes, pelo TCU, as alternativas apresentadas pela unidade jurisdicionada, a manifestação quanto aos possíveis impactos de determinação para: (i) abster-se de prorrogar o Contrato 14/2020, celebrado com a CTIS Tecnologia S/A; (ii) e providenciar a imediata deflagração de novo processo de contratação, com observância das diretrizes e medidas indicadas no Acórdão 2037/2019-TCU-Plenário, Relator Ministro Augusto Sherman, e escoimado das irregularidades identificadas nos presentes autos, com vistas a propiciar a celebração de novo pacto em substituição ao mencionado contrato, assim que este último tiver sua vigência inicial encerrada.
	b) alertar o Tribunal Regional Eleitoral do Amazonas (TRE-AM) , com relação à construção participativa de deliberações, de que:
b.1) a sua manifestação quanto às alternativas para corrigir os indícios de irregularidades verificados e quanto aos impactos das possíveis medidas a serem adotadas pelo TCU será avaliada na proposição de mérito, mas não vincula as decisões desta Corte de Contas, notadamente quando os riscos decorrentes de sua adoção e/ou da manutenção de situação irregular não se coadunarem com o interesse público que se pretende tutelar;
b.2) a ausência de manifestação no prazo estipulado não impedirá o andamento processual, podendo o TCU vir a prolatar decisão de mérito, caso haja elementos suficientes que caracterizem afronta às normas legais e/ou possibilidade de ocorrência de prejuízos à Administração; e
b.3) a ausência de manifestação não será considerada motivo de sanção.
76.3.	encaminhar cópia da presente instrução ao Tribunal Regional Eleitoral do Amazonas (TRE-AM) ;
76.4.	comunicar ao representante e à CTIS Tecnologia S/A, atual contratada para prestação dos serviços objeto do PE 18/2020, a decisão que vier a ser prolatada".

10. 	Acompanhando a análise empreendida na referida instrução, e com fundamento nos arts. 157 e 276 do Regimento Interno/TCU, indeferi, por decisão singular, a cautelar pleiteada pela representante e determinei a fixação do prazo de quinze dias para que o Tribunal Regional Eleitoral do Amazonas, ao tomar ciência do teor do despacho e da instrução e pronunciamentos da Selog, se manifestasse sobre seus termos e possíveis determinações deste Tribunal, a fim de possibilitar a propalada construção participativa da deliberação (despacho de peça 66) .
11. 	Assim, produziu-se a derradeira instrução deste feito, no âmbito da Selog e constante da peça 77, corroborada pelos pronunciamentos dos dirigentes de peças 78/79, vazada nos termos seguintes:
	"A. Identificação do Processo

	TC Processo 037.370/2020-0
	Mérito. Conhecimento. Procedência parcial. Determinação. Arquivamento.

	Unidade Jurisdicionada
	Uasg

	Tribunal Regional Eleitoral do Amazonas (TRE-AM) 
	070003

	Objeto

	Contratação de empresa especializada para a prestação de serviços continuados de suporte e atendimento técnico (Service Desk - 1º e 2º Níveis) a usuários de Tecnologia da Informação e Comunicação (TIC) e monitoração de ambiente tecnológico (NOC - Network Operations Center) do Tribunal Regional Eleitoral do Amazonas (TRE-AM) , pelo prazo de 24 meses, com fornecimento de mão de obra em regime de dedicação exclusiva (Termo de Referência, peça 12, p. 32 e 42) .

	Representante
	CNPJ

	Ilha Service Tecnologia e Serviços Ltda.
	85.240.869/0001-66

	Há pedido de Sustentação Oral?
	Procuração

	Não.
	Peça 11.

	Modalidade
	Número do Certame
	Critério de Julgamento

	Pregão Eletrônico
	18/2020
	Menor preço global

	Vigência
	Valor Contratado

	Vigência inicial do contrato por 24 meses, contados a partir da data da publicação, ocorrida em 19/11/2020 (durante, portanto, o período de 19/11/2020 a 18/11/2022) admitida prorrogação até o limite de sessenta meses (peças 12, p. 32 e 73, 58, p. 4, e 62) .
	R$ 868.367,01 para o período de 24 meses de vigência inicial, o que equivale a R$ 36.181,95 por mês (peças 58, p. 2) . Esses são os valores fixos devidos pela prestação mensal de serviços. Está previsto também o pagamento, ao contratado, a título de reembolso, de custos com deslocamento, estimados em R$ 268.221,57 para 24 meses (peça 12, p. 94) .

	Suspenso por Medida Cautelar?
	Não

	Fase do Certame

	A homologação e a adjudicação ocorreram em 28/9/2020 (peça 25, p. 2-3) . Em 26/10/2020, realizou-se a publicação da homologação (peça 26, p. 5) . Em 3/11/2020, houve a assinatura do pacto decorrente do Pregão 18/2020, consistente no Contrato 14/2020, celebrado entre o TRE-AM e a CTIS Tecnologia S/A (peça 58) , com publicação ocorrida em 19/11/2020 e vigência iniciada na mesma data de publicação (peça 62) . 
Em 25/11/2020, o Presidente do TRE-AM, ciente do pedido de medida cautelar cuja apreciação se encontra pendente nos presentes autos, esclareceu que, até a referida data, os serviços contratados ainda não haviam sido iniciados e determinou a suspensão do início da execução do contrato até a apreciação do mencionado pedido (peça 55, p. 2) .
Em 30/12/2020, o presidente do TRE-AM, no âmbito da resposta à construção participativa objeto desta instrução (peça 71 e 72) , informou que, como melhor solução para o caso, o referido órgão decidiu que o Contrato 14/2020 será executado tão somente até a conclusão de nova licitação que deverá ser realizada sem a repetição das falhas observadas no certame objeto da presente representação, com conclusão em, no máximo, quatro meses, contados de 4/1/2021 (peça 71, p. 5-7) .

	B. Histórico

	1.	Trata-se de representação, com pedido de medida cautelar, oferecida pela empresa Ilha Service Tecnologia e Serviços Ltda., CNPJ 85.240.869/0001-66, contra atos do Pregão Eletrônico 18/2020, conduzido pelo Tribunal Regional Eleitoral do Amazonas, tendo por objeto o que se encontra anteriormente detalhado nesta instrução.
2.	Após a etapa de lances fechados e a eliminação de licitantes em virtude de lances de valor irrisório ou de proposta considerada inexequível, o representante teve sua proposta desclassificada por inexequibilidade. Reaberta a fase de lances fechados, o licitante CTIS Tecnologia S.A, CNPJ 01.644.731/0001-32, assumiu a melhor colocação, teve sua proposta classificada e habilitada e é o adjudicatário do objeto licitado.
3.	O representante insurgiu-se então contra sua desclassificação e contra a classificação/habilitação, supostamente indevida, da CTIS.
4.	Examinadas as alegações do representante, a instrução inicial dos autos (peça 36) concluiu, de modo preliminar, pela ocorrência de quatro irregularidades, que, resumidamente, estão relacionadas à: (i)  desclassificação indevidamente fundamentada do representante e da empresa Zoom Tecnologia Ltda.; (ii)  insuficiente descrição e caracterização do objeto licitado; (iii)  ausência de verificação da compatibilidade da proposta da CTIS com a CCT aplicável aos profissionais da equipe a ser fornecida no âmbito do contrato decorrente do Pregão 18/2020; (iv)  inclusão, na proposta da CTIS, de alíquota de INSS cumulativamente com alíquota de CPRB.
5.	Em face das irregularidades verificadas e da necessidade de obtenção de informações que permitissem a avaliação de todos os pressupostos para eventual deferimento do pedido de medida cautelar formulado pelo representante (pedido de suspensão do certame ou do contrato dele decorrente) , a instrução inicial (peça 36) propôs a realização de oitiva prévia do TRE-AM e da CTIS, bem como a realização de diligência.
6.	Em despacho (peça 38) , o Ministro Augusto Sherman, relator, acolheu integralmente a proposta e determinou a realização das medidas sugeridas pela instrução inicial.
7.	Promovidas as oitivas prévias e a diligência, as respectivas respostas foram examinadas na instrução de peça 63, que concluiu pela procedência parcial da representação quanto às duas irregularidades a seguir mencionadas:
7.1.	desclassificação da empresa Ilha Service Tecnologia e Serviços Ltda. (representante) e da licitante Zoom Tecnologia Ltda. sem ser precedida de concessão de oportunidade para as empresas demonstrarem a exequibilidade de suas propostas, bem como mediante a utilização de argumentos vagos e genéricos, os quais, ao se ancorarem na alegação de que o valor proposto seria demasiadamente baixo e colocaria em risco de gerenciamento da contratação decorrente do certame, não explicitaram os critérios utilizados para concluir pela inexequibilidade das propostas, situação que configura violação do princípio da motivação dos atos administrativos (arts. 2º e 50 da Lei 9.784/1999) e inobservância do disposto no Enunciado da Súmula 262 do TCU;
7.2.	ausência, no edital, no Anexo V do termo de referência (anexo nominado Descrição do Ambiente de TIC do TRE-AM) e no restante do instrumento convocatório, de informações essenciais à caracterização do objeto licitado e à formulação das propostas (como informações sobre: a estrutura da Central de Serviços em operação atualmente no Tribunal; a descrição do ambiente de tecnologia da informação a ser suportado pela contratada; o histórico de consumo de Unidade de Serviço Técnico - UST; e a execução dos serviços em anos anteriores) , em violação ao disposto no art. 6º, IX, da Lei 8.666/1993, no art. 3º, II, da Lei 10.520/2002, no art. 8º, I, do Decreto 3.555/2000, no art. 3º, I, 'a', e XI, 'a', item 1, do Decreto10.024/2019, no art. 6º do Decreto 9.507/2018 e na Súmula 177 do TCU.
8.	No tocante à primeira irregularidade acima, a instrução de peça 63 propôs a construção participativa junto ao TRE-AM relativamente à possível determinação para não prorrogação do Contrato 14/2020 e realização de nova licitação escoimada das irregularidades apuradas nos presentes autos.
9.	Quanto à segunda irregularidade, a mesma instrução propôs a realização de ciência no momento oportuno quando da instrução final de mérito.
10.	Para dispensar a transcrição completa de alongados trechos da instrução precedente, registra-se que o exame completo que concluiu pela procedência parcial da representação em função das duas irregularidades acima citadas encontra-se nos itens 19-51 da instrução de peça 63.
11.	Quanto às duas outras ocorrências objeto da oitiva prévia (ausência de verificação, pelo pregoeiro, da compatibilidade da proposta da CTIS Tecnologia S.A com a Convenção Coletiva de Trabalho; e inclusão, na proposta da CTIS Tecnologia S.A, tanto de alíquota de 5,10% de INSS) , a instrução de peça 63 concluiu não haver procedência quanto a tais pontos examinados (vide exame realizado nos itens 52-66 da referida instrução) .
12.	O Ministro Relator, concordando com a análise da Selog, indeferiu a medida cautelar solicitada pelo representante e acolheu a proposta de construção participativa (peça 66) , a qual foi realizada, tendo o TRE-AM apresentado resposta (peças 71-72) , cujo exame será feito a seguir, nesta instrução.

	C. Histórico de Comunicações

	Despacho do Relator
	Peça 66
	16/12/2020

	Ofícios Encaminhados pelo TCU

	Ao órgão
	Ofício 71396/2020-TCU/Seproc, de 17/12/2020 (peça 67) 

	D. Documentos Apresentados em Resposta à Oitiva

	Pela Unidade Jurisdicionada

	Ofício 1/2021-GABPRES/TRE-AM, de 30/12/2020 (peças 71 e 72, p. 38-44) ;
Parecer 981/2020-ASJUR (peça 72, p. 26-31) ;
Despacho do Presidente do TRE-AM (peça 72, p. 35-37) .

	E. Exame Técnico

	Item 19.1 do despacho do Relator: 
19.1.1 - apresentação de possíveis ações corretivas que poderão ser tomadas pelo Tribunal Regional Eleitoral do Amazonas (TRE-AM) para prevenir ou corrigir os seguintes indícios de irregularidades detectados ou remover seus efeitos, notadamente em face da:
a)  desclassificação, no Pregão 18/2020, da empresa Ilha Service Tecnologia e Serviços Ltda. (representante) e da licitante Zoom Tecnologia Ltda. sem ser precedida de concessão de oportunidade para as empresas demonstrarem a exequibilidade de suas propostas, bem como mediante a utilização de argumentos vagos e genéricos, os quais, ao se ancorarem na alegação de que o valor proposto seria demasiadamente baixo e colocaria em risco de gerenciamento da contratação decorrente do certame, não explicitaram os critérios utilizados para concluir pela inexequibilidade das propostas, situação que: (i) configura violação do princípio da motivação dos atos administrativos (arts. 2º e 50 da Lei 9.784/1999) ; (ii) configura inobservância do disposto no Enunciado da Súmula 262 do TCU; (iii) inviabiliza o reconhecimento de que o certame conseguiu obter a proposta mais vantajosa para a Administração;
19.1.2 - manifestação quanto aos possíveis impactos de eventual determinação para: (i) abster-se de prorrogar o Contrato 14/2020, celebrado com a CTIS Tecnologia S/A; (ii) e providenciar a imediata deflagração de novo processo de contratação, com observância das diretrizes e medidas indicadas no Acórdão 2037/2019-TCU-Plenário, escoimado das irregularidades identificadas nos presentes autos, com vistas a propiciar a celebração de novo pacto em substituição ao mencionado contrato, assim que este último tiver sua vigência inicial encerrada, na hipótese de serem consideradas insuficientes, pelo TCU, as alternativas apresentadas, em resposta ao subitem 17.1.1 retro.
Manifestação da Unidade Jurisdicionada sobre a construção participativa de deliberações:
a)  os serviços contratados são essenciais, ainda mais diante: (i) do retorno dos servidores às atividades presenciais a partir de 1/2/2021; (ii) e da urgência no exame das prestações de contas eleitorais, que devem ser instruídas, analisadas e julgadas até 30/4/2021, em cumprimento à legislação eleitoral;
b)  o preço consignado no contrato celebrado com a CTIS (Contrato 14/2020) supera o preço ofertado pelo representante em apenas 7%, bem como está de acordo com os preços de mercado e muito abaixo da estimativa consignada no edital do pregão, concluindo-se, portanto, que a contratação é vantajosa para a Administração. Além disso, o contrato em questão só será executado por quatro meses, tempo suficiente para realização de nova licitação;
c) à época, quando do exame realizado pelo autor do TR (o titular da Coordenadoria de Infraestrutura) , a unidade interessada no certame esclareceu o motivo da recusa das propostas - que ocorreu em virtude do preenchimento equivocado da planilha consignada no instrumento convocatório (jogo de planilhas) . A questão foi devidamente esclarecida (apenas não teria sido consignado o esclarecimento completo em ata) , conforme demonstraria a seguinte mensagem eletrônica enviada pelo autor do TR e o pregoeiro:
A proposta classificada e encaminhada para análise apresenta valor substancialmente inferior ao valor de referência apresentada no Edital, indicando elevado risco de gerenciamento da contratação decorrente do certame. Com efeito, parte da composição do valor global de referência do serviço pretendido é de caráter eventual, não podendo ser computado como parte do pagamento mensal fixo como apresentado, o que torna ainda mais evidente a rarefação do preço final da proposta. Este valor fixo mensal apresentado no Edital, é composto por custos fixos, variáveis e taxas de administração que elevam mais ainda o grau de impossibilidade de cumprimento de objeto em caso de aceitação desta proposta.
d)  entretanto, o pregoeiro deveria ter reproduzido em ata exatamente o exame acima transcrito, porém só registrou o seguinte:
Recusa 19/08/2020 10:26:52 Recusa da proposta. Fornecedor: ZOOM TECNOLOGIA LTDA, CNPJ/CPF: 06.105.781/0001- 65, pelo melhor lance de R$ 778. 000, 0000. Motivo: Proposta recusada por ofertar preço que não seria capaz de suportar os custos da contratação, conforme análise da unidade responsável pelo termo de referência.
[...]
Recusa 24/08/2020 10:23:26 Recusa da proposta. Fornecedor: ILHA SERVICE TECNOLOGIA E SERVICOS LTDA, CNPJ/CPF: 85.240.869/0001-66, pelo melhor lance de R$ 801.412,2200. Motivo: Proposta recusada por ofertar preço que não seria capaz de suportar os custos da contratação, conforme análise da unidade responsável pelo termo de referência.
e) de qualquer modo, o presidente do TRE-AM reconhece que houve falha nos controles internos do Tribunal, considerando que: (i) consta registrado em ata fundamentação de natureza meramente genérica e não específica quanto à inexequibilidade concluída pelo pregoeiro, quando da análise das propostas das licitantes Ilha Service e Zoom; e (ii) o pregoeiro deixou de oportunizar às licitantes desclassificadas por propostas inexequíveis a oportunidade de demonstrar a exequibilidade de suas ofertas, não observando a Súmula TCU 262;
f)  diante disso, o presidente do TRE-AM adotou as seguintes medidas: 
f.1)  proferiu despacho acolhendo todas as recomendações apresentadas no parecer da ASJUR, entre as quais a de orientar a Comissão Permanente de Licitação a evitar fundamentações de natureza genérica, quando da recusa de propostas de preços em fase externa de pregão eletrônico. Com efeito, a CPL deve consignar motivação minuciosa, sobretudo quando envolver informações técnicas fornecidas pela unidade interessada no certame e que possam ensejar a recusa da oferta, sob pena de apuração de responsabilidade do agente que der causa à irregularidade no curso do certame (peça 72, p. 35) ;
f.2)  acolheu a recomendação da ASJUR para determinar o estrito cumprimento do teor da Súmula TCU 262, de modo a oportunizar prazo à licitante que teve sua proposta recusada por inexequibilidade, permitindo-lhe, assim, demonstrar a exequibilidade da oferta (peça 72, p. 36) ;
f.3)  decidiu que não haverá prorrogação do Contrato 14/2020. Determinou que o pacto será executado tão somente até a finalização de novo certame (escoimado das irregularidades apuradas nestes autos) e celebração do respectivo contrato, ou seja, a execução, nos termos do que se encontra determinado, deve durar apenas quatro meses, contados de 4/1/2021, tempo suficiente para a realização de nova licitação contemplando a correção das falhas detectadas no TR, especialmente a relacionada à métrica exigida para fins de remuneração da unidade adotada no pagamento do serviço (peça 72, p. 36) ;
f.4)  determinou a constituição de grupo de trabalho específico para, em caráter de urgência, conduzir a fase de planejamento da nova contratação, contemplando todas as correções necessárias sob o prisma da mitigação dos riscos, começando pelo Documento de Oficialização de Demanda, seguido de Análise de Risco e Estudos Técnicos Preliminares, como método para se garantir a edição de termo de referência idôneo e adequado. Tudo isso em caráter de urgência, de modo que o prazo de execução do Contrato 14/2020 seja suficiente para permitir a realização do novo certame e a celebração de novo contrato, sem solução de continuidade nos serviços contratados, que são essenciais (peça 72, p. 36) .
Análise:
13.	No tocante às considerações defendendo que os serviços licitados são essenciais e não podem sofrer solução de continuidade, bem como informando que o preço contratado está de acordo com o mercado e é inferior ao estimado no edital (manifestações dos itens 'a' e 'b' retro) , deve-se esclarecer que, ao longo da instrução processual e das decisões adotadas nos autos, vêm sendo efetivamente levados em consideração todos os fatores que justificam a continuidade da execução do contrato celebrado pelo tempo necessário para que se providencie a realização de novo certame e a celebração de novo pacto, tanto que foi indeferido o pedido de medida cautelar formulado pelo representante e não se considerou, para fins de construção participativa, eventual determinação de anulação do certame e do respectivo contrato.
14.	Em relação à afirmação de que o setor técnico responsável pela elaboração do TR teria produzido análise pormenorizada da exequibilidade das propostas do representante e da Zoom e que o pregoeiro apenas deixou de inseri-la na ata da sessão (manifestações dos itens 'c' e 'd' retro) , verifica-se equívoco nessa assertiva. A análise que teria sido produzida pelo referido setor técnico, transcrita no item 'c' retro, efetivamente constou da ata da sessão, nos seguintes termos:
Trecho da ata da sessão relacionado à desclassificação da Zoom Tecnologia Ltda. (peça 27, p. 9) :
	Pregoeiro
	19/08/2020 10:09:20
	'A proposta classificada e encaminhada para análise apresenta valor substancialmente inferior ao valor de referência apresentada no Edital, indicando elevado risco de gerenciamento da contratação decorrente do certame. ....'

	Pregoeiro
	19/08/2020 10:10:07
	'Com efeito, parte da composição do valor global de referência do serviço pretendido é de caráter eventual, não podendo ser computado como parte do pagamento mensal fixo como apresentado, o que torna ainda mais evidente a rarefação do preço final da proposta.'

	Pregoeiro
	19/08/2020 10:12:53
	Como se vê, a unidade que será a responsável pela gestão do contrato avalia como temerária a aceitação da proposta no valor apresentado, no caso, R$ 778.000,00 (setecentos e setenta e oito mil reais) .

	Pregoeiro
	19/08/2020 10:14:51
	Trata-se de serviço que envolve a utilização de mão-de-obra residente, ou seja, atuando nas instalações do órgão contratante.

	Pregoeiro
	19/08/2020 10:16:10
	A experiência com contratações do tipo mostra que é necessário atuar com prudência quando da realização de licitações que envolvam serviços com tal característica.

	Pregoeiro
	19/08/2020 10:21:59
	Como se trata de serviço de características peculiares, ninguém está mais habilitado a dizer se o preço proposto é factível do que quem planejou a contratação.

	Pregoeiro
	19/08/2020 10:23:12
	Desse modo, comunicamos que a proposta será recusada.

Trecho da ata da sessão relacionado à desclassificação do representante (Ilha Service) (peça 27, p. 10) :
	Pregoeiro
	24/08/2020 10:13:30
	Apresentaremos a seguir as conclusões da unidade responsável pelo termo de referência, referentes à proposta apresentada pela quarta colocada na fase de lances.

	Pregoeiro
	24/08/2020 10:14:50
	'A proposta classificada e encaminhada para análise apresenta valor substancialmente inferior ao valor de referência apresentada no Edital, indicando elevado risco de gerenciamento da contratação decorrente do certame. ....

	Pregoeiro
	24/08/2020 10:15:29
	'Com efeito, parte da composição do valor global de referência do serviço pretendido é de caráter eventual, não podendo ser computado como parte do pagamento mensal fixo como apresentado, o que torna ainda mais evidente a rarefação do preço final da proposta.'

	Pregoeiro
	24/08/2020 10:16:05
	'Este valor fixo mensal apresentado no Edital, é composto por custos fixos, variáveis e taxas de administração que elevam mais ainda o grau de impossibilidade de cumprimento de objeto em caso de aceitação desta proposta.'

	Pregoeiro
	24/08/2020 10:22:16
	Tendo em vista as conclusões apresentadas pela área técnica, a proposta será recusada.

15.	Ratifique-se o que já se encontra consignado na instrução inicial (peça 36, p. 9, item 40) e na instrução de análise de oitiva prévia (peça 63, item 30) : '[nos trechos da ata acima transcritos], verifica-se que as justificativas para a desclassificação do representante e da Zoom Tecnologia Ltda. se utilizam de argumentos vagos e genéricos, que não explicitam os critérios utilizados para concluir pela inexequibilidade das propostas e que, ao se ancorarem na alegação de que o valor proposto seria demasiadamente baixo e colocaria em risco de gerenciamento da contratação decorrente do certame, não apresentam demonstração e dados capazes de evidenciar que as propostas são efetivamente inexequíveis, o que configura ausência de devida motivação para os atos administrativos em questão'.
16.	Portanto, o TRE-AM, na manifestação sob análise, não acrescentou qualquer informação nova que possa afastar a conclusão de que foi procedida, de forma indevida, a desclassificação do representante e da Zoom. Além disso, o referido órgão reconhece o cometimento de falhas no certame sob exame, incluindo as falhas relacionadas à desclassificação do representante e da Zoom (vide item 'e' retro) .
17.	Assim, havendo o reconhecimento, por parte do TRE-AM, do cometimento de falhas no certame e não estando afastadas as irregularidades na fase de seleção do fornecedor, é necessário concluir que, no âmbito do certame, não está demonstrado que se obteve a proposta mais vantajosa para a Administração. Consequentemente, infere-se a necessidade de haver a realização de novo certame, para substituição do contrato em curso assim que este último tiver sua vigência inicial encerrada.
18.	No tocante a esse ponto, a manifestação do TRE-AM mencionada no item e 'f' retro demonstra que realizou diversas e detalhadas determinações com vistas a promover a substituição do Contrato 14/2020 por outro resultante de certame escoimado das falhas apuradas nos presentes autos, estabelecendo prazo de quatro meses para conclusão da nova licitação e para a vigência do contrato em curso, bem como fixando, desde já, diretrizes a serem seguidas pelos responsáveis pelo novo certame.
19.	Poder-se-ia enquadrar a situação ora exposta na hipótese do art. 16, parágrafo único, caput e inciso I, da Resolução TCU 315/2020, que prevê a possibilidade de dispensa de formulação de deliberações (ciência, recomendação ou determinação) nos casos em que a unidade jurisdicionada, por meio de declaração emitida por gestor máximo ou outro instrumento cabível, houver se comprometido, formalmente, a adotar as medidas preventivas ou corretivas que seriam objeto da ciência ou da determinação, ou estiverem em estudo outros aprimoramentos capazes de proporcionar os resultados práticos pretendidos com a recomendação.
20.	Porém, por outro lado, a questão da não prorrogação contratual merece análise mais detida, cabendo, de início, transcrever as determinações do presidente do TRE-AM sobre o assunto (peça 72, p. 36) :
III. DECIDO por não prorrogar o Contrato n. 14/2020;
IV. DETERMINO a execução do objeto do Contrato n. 14/2020 tão somente até a finalização de novo certame destinado à efetiva contratação de nova empresa, que ficará responsável pela prestação de serviços;
V. CONCEDO prazo de 4 (quatro) meses, a contar de 4.1.2021, para realização de novo certame licitatório, com a devida correção das falhas detectadas no termo de referência, especialmente em relação à métrica exigida para fins de remuneração da unidade adotada no pagamento do serviço;
21.	Importante observar que o Contrato 14/2020 foi celebrado para viger por 24 meses (peça 58, p. 4) , contados da data de sua publicação (peça 62) , ocorrida em 19/11/2020 (durante, portanto, o período de 19/11/2020 a 18/11/2022) .
22.	Quando o presidente do TRE-AM determina a não prorrogação do contrato, compreende-se que sua ordem tem por objetivo obstar que o contrato tenha sua vigência estendida para além dos 24 meses iniciais fixados no termo contratual.
23.	Porém, mais do que determinar a não prorrogação contratual, o referido presidente também determina que a execução do contrato não deve ultrapassar o tempo suficiente para a finalização de novo certame, o qual, por sua vez, deve ser concluído no prazo de quatro meses, contados de 4/1/2021 (ou seja, deve ser concluído até 4/5/2021) . Assim, na prática, essa segunda determinação tem por objetivo reduzir a vigência inicial do contrato, de modo que seja executado somente até 4/5/2021, e não até 18/11/2022.
24.	Não há, nos autos, informações sobre eventuais tratativas com a contratada atual para reduzir a vigência inicial do ajuste mediante alteração contratual. De qualquer modo, nada impede que os procedimentos legais para tal alteração venham a ser cumpridos e que, efetivamente, seja bem sucedida a determinação de execução contratual somente até 4/5/2021.
25.	Exposto esse quadro, observa-se que não se pode descartar a eventual alteração do referido prazo de 4 meses para conclusão do certame e encerramento do contrato em vigor, caso surjam dificuldades e contratempos durante o referido prazo.
26.	Nesse contexto, e para que se assegure que o TRE-AM concluirá o certame para permitir a celebração de novo contrato, entende-se necessário formular determinação que leve o referido órgão a adotar tal providência, na forma proposta a seguir. Quanto ao objeto da proposta de ciência sugerida na instrução anterior, entende-se que o seu conteúdo será mais adequado e mais bem contextualizado se introduzido na própria determinação, conforme disposto na proposta de encaminhamento desta instrução.
27.	Diante do exposto, os elementos constantes dos autos permitem, desde já, a avaliação quanto ao mérito da presente representação como parcialmente procedente.

	F. Impacto dos Encaminhamentos Propostos

	Haverá impacto relevante na Unidade Jurisdicionada e/ou na sociedade, decorrente dos encaminhamentos propostos?
	Não

	Análise: 
28.	Considerando que o contrato em curso tem vigência inicial até 18/11/2022, há tempo suficiente para implementar a determinação proposta a seguir, sem ocorrer qualquer impacto nas atividades do órgão.

	G. Pedido de Ingresso aos Autos, de Informações/Vistas/Cópias, e de Sustentação oral

	Há pedido do representante de ingresso aos autos?
	Não

	Há pedido de informações/vistas/cópia do processo?
	Não

	Há pedido de sustentação oral?
	Não

	H. Processos Conexos e Apensos

	Há processos conexos noticiando possíveis irregularidades na contratação ora em análise?
	Não

	Há processos apensos?
	Não

	I. Proposta de Encaminhamento

	29.	Em virtude do exposto, propõe-se:
29.1.	conhecer da representação, satisfeitos os requisitos de admissibilidade constantes no art. 113, § 1º, da Lei 8.666/1993, c/c os arts. 235 e 237, VII, do Regimento Interno deste Tribunal, e no art. 103, § 1º, da Resolução - TCU 259/2014;
29.2.	no mérito, considerar a presente representação parcialmente procedente;
29.3.	determinar ao Tribunal Regional Eleitoral do Amazonas (TRE-AM) , com fundamento no art. 4º, inciso I da Resolução - TCU 315/2020, que adote providências quanto aos itens abaixo, e informe ao TCU, no prazo de 30 dias, os encaminhamentos realizados:
	a) abstenha-se de prorrogar a vigência inicialmente estabelecida no Contrato 14/2020 (24 meses) , firmado com a CTIS Tecnologia S/A, ou nova vigência inferior à mencionada que vier a ser estabelecida por modificação contratual, podendo-se, nessa última hipótese, permitir a prorrogação com cláusula resolutiva para extinção do contrato assim que concluída a nova pactuação, de modo a permitir que a vigência do ajuste se estenda apenas pelo tempo necessário à celebração do novo termo contratual;
	b)  realize nova licitação de modo a permitir que o pacto dela resultante substitua o Contrato 14/2020 a partir do fim de sua vigência, devendo, ainda, abster-se, no âmbito do certame a ser realizado, da prática de irregularidades similares às elencadas a seguir, identificadas no Pregão Eletrônico 18/2020:
	b.1)  desclassificação das licitantes Ilha Service Tecnologia e Serviços Ltda. (representante) e Zoom Tecnologia Ltda. sem ser precedida de concessão de oportunidade para as empresas demonstrarem a exequibilidade de suas propostas, bem como mediante a utilização de argumentos vagos e genéricos, os quais se ancoraram na alegação de que o valor proposto seria demasiadamente baixo e colocaria em risco o gerenciamento da contratação decorrente do certame, situação que configura violação do princípio da motivação dos atos administrativos (arts. 2º e 50 da Lei 9.784/1999) e inobservância do disposto no Enunciado da Súmula 262 do TCU;
	b.2)  ausência, no edital, no Anexo V do termo de referência (anexo nominado Descrição do Ambiente de TIC do TRE-AM) e no restante do instrumento convocatório, de informações essenciais à caracterização do objeto licitado e à formulação das propostas (como informações sobre: a estrutura da Central de Serviços em operação atualmente no Tribunal; a descrição do ambiente de tecnologia da informação a ser suportado pela contratada; o histórico de consumo de Unidade de Serviço Técnico - UST; e a execução dos serviços em anos anteriores) , em violação ao disposto no art. 6º, IX, da Lei 8.666/1993, no art. 3º, II, da Lei 10.520/2002, no art. 8º, I, do Decreto 3.555/2000, no art. 3º, I, 'a', e XI, 'a', item 1, do Decreto10.024/2019, no art. 6º do Decreto 9.507/2018 e na Súmula 177 do TCU.
29.4.	informar ao Tribunal Regional Eleitoral do Amazonas (TRE-AM) , à sociedade empresária CTIS Tecnologia S.A (CNPJ 01.644.731/0001-32) e ao representante do acórdão que vier a ser proferido, destacando que o relatório e o voto que fundamentam a deliberação ora encaminhada podem ser acessados por meio do endereço eletrônico www.tcu.gov.br/acordaos;
29.5.	arquivar os presentes autos, nos termos do art. 169, II, do Regimento Interno/TCU, sem prejuízo de que a Selog monitore a determinação supra".

É o relatório.

8.1. Alexandre Rocha Pinheiro (12.968/OAB-DF) e outros, representando CTIS Tecnologia S.A.  
8.2. Fabiano Walter (20.216/OAB-SC), representando Ilha Service Serviços de Informática Ltda.

Não atuou.

REPRESENTAÇÃO FORMULADA POR LICITANTE COM PEDIDO DE MEDIDA CAUTELAR EM FACE DE PREGÃO ELETRÔNICO DA ÁREA DE TIC. INDÍCIOS DE DESCLASSIFICAÇÃO INDEVIDA DE LICITANTE POR INEXEQUIBILIDADE DE PROPOSTA. OITIVA PRÉVIA. CONSTATAÇÃO DE PERIGO REVERSO. INDEFERIMENTO DA CAUTELAR. CONSTRUÇÃO PARTICIPATIVA DAS DELIBERAÇÕES. ABERTURA DE PRAZO PARA NOVAS MANIFESTAÇÕES DOS GESTORES. RECONHECIMENTO DE PARTE DAS FALHAS APONTADAS. DETERMINAÇÃO INTERNA E ANTECIPATÓRIA NO SENTIDO DE MANUTENÇÃO DO CONTRATO PELO TEMPO MÍNIMO NECESSÁRIO À REALIZAÇÃO DE NOVA LICITAÇÃO. CONHECIMENTO. PROCEDÊNCIA PARCIAL. DETERMINAÇÕES.

REPRESENTAÇÃO (REPR)

Secretaria de Controle Externo de Aquisições Logísticas (Selog).

Em exame Representação, com pedido de medida cautelar, formulada pela empresa Ilha Service Tecnologia e Serviços Ltda., em face de possíveis irregularidades na condução do Pregão Eletrônico 18/2020 pelo Tribunal Regional Eleitoral do Amazonas, objetivando a contratação de empresa especializada para a prestação de serviços continuados de suporte e atendimento técnico (Service Desk - 1º e 2º Níveis) a usuários de Tecnologia da Informação e Comunicação (TIC) e monitoração de ambiente tecnológico (NOC - Network Operations Center) , pelo período de 24 meses.
2.	Segundo noticiado, após a etapa de lances fechados e a eliminação de licitantes em virtude de lances de valor irrisório ou de proposta considerada inexequível, a representante teve sua proposta desclassificada por inexequibilidade. Reaberta a fase de lances, a empresa CTIS Tecnologia S.A assumiu a melhor colocação, teve sua proposta classificada e habilitada, e, em decorrência, foi a ela adjudicado o objeto licitado.
3.	A representante insurgiu-se então contra sua desclassificação e contra a classificação/habilitação supostamente indevida da CTIS, apresentando uma séria de supostas irregularidades, conforme detalhado no relatório precedente.
4.	Examinadas as alegações do representante, a instrução inicial dos autos (peça 36) concluiu, de modo preliminar, pela ocorrência de quatro irregularidades, em resumo, referentes à: (i)  desclassificação indevida da representante e da empresa Zoom Tecnologia Ltda.; (ii)  insuficiente descrição e caracterização do objeto licitado; (iii)  ausência de verificação da compatibilidade da proposta da CTIS com a Convenção Coletiva de Trabalho aplicável aos profissionais da equipe que seria fornecida no âmbito do contrato decorrente do Pregão 18/2020; e (iv)  inclusão, na proposta da CTIS, de alíquota de INSS cumulativamente com alíquota de Contribuição Previdenciária sobre a Receita Bruta.
5.	Em face das irregularidades verificadas e da necessidade de obtenção de informações que permitissem a avaliação de todos os pressupostos para eventual deferimento do pedido de medida cautelar, determinei a realização de oitiva prévia e diligência, as quais retornaram com indicativos de que haveria periculum in mora reverso caso se adotasse a cautelar pleiteada, haja vista a inexistência de contrato em execução para os serviços, os quais vinham sendo precariamente prestados por servidores do próprio órgão, além das necessidades relativas às eleições municipais recentemente realizadas, cujos trabalhos dela resultantes ainda se seguiriam após sua realização, demandando os serviços contratados, assim como em face dos trabalhos realizados durante o período de pandemia com o uso de TIC, sem contar o eventual retorno presencial. Assim, conduzindo-me pela análise da Selog, indeferi, por meio de despacho singular, a cautelar pleiteada.
6.	A instrução concluiu, ainda, que de fato houve desclassificação da empresa Ilha Service Tecnologia e Serviços Ltda. (representante) e da licitante Zoom Tecnologia Ltda. sem ser precedida de concessão de oportunidade para as empresas demonstrarem a exequibilidade de suas propostas, bem como mediante a utilização de argumentos vagos e genéricos, os quais, ao se ancorarem na alegação de que o valor proposto seria demasiadamente baixo e colocaria em risco de gerenciamento da contratação decorrente do certame, não explicitaram os critérios utilizados para concluir pela inexequibilidade das propostas dessas empresas, situação que configura violação do princípio da motivação dos atos administrativos (arts. 2º e 50 da Lei 9.784/1999) e inobservância do disposto no Enunciado da Súmula 262 do TCU.
7.	Entendeu, ainda, que restou comprovada a ausência, no edital, no Anexo V do termo de referência (anexo nominado Descrição do Ambiente de TIC do TRE-AM) e no restante do instrumento convocatório, de informações essenciais à caracterização do objeto licitado e à formulação das propostas (como informações sobre: a estrutura da Central de Serviços em operação atualmente no Tribunal; a descrição do ambiente de tecnologia da informação a ser suportado pela contratada; o histórico de consumo de Unidade de Serviço Técnico - UST; e a execução dos serviços em anos anteriores) . Em que pese isso, não houve prejuízos à competitividade do certame em face dos esclarecimentos que foram prestados a respeito desses itens após o lançamento do edital, esclarecimentos esses tornados públicos, em complementação às disposições do termo de referência, e em razão de que participaram da licitação 20 (vinte) empresas.
8.	Assim, visando à construção participativa da deliberação, alvitrou a secretaria, no tocante à primeira irregularidade, a fixação de prazo para manifestação do órgão sobre possível determinação para não prorrogação do Contrato 14/2020 e realização de nova licitação escoimada das irregularidades apuradas.
9.	Quanto às duas outras ocorrências objeto da oitiva prévia (ausência de verificação, pelo pregoeiro, da compatibilidade da proposta da CTIS Tecnologia S.A com a Convenção Coletiva de Trabalho; e inclusão, na proposta da CTIS Tecnologia S.A, tanto de alíquota de 5,10% de INSS, quanto da Contribuição Previdenciária sobre a Receita Bruta) , a instrução concluiu não haver procedência quanto a tais pontos examinados, consoante os esclarecimentos prestados pelas partes.
10.	Assim, tendo em vista a análise empreendida, determinei a fixação de prazo para a derradeira manifestação do Tribunal Regional Eleitoral do Amazonas. 
11.	Em 30/12/2020 o presidente do TRE-AM informou, no âmbito da resposta à construção participativa, que como melhor solução para o caso o referido órgão decidiu que o Contrato 14/2020 seria executado tão somente até a conclusão de nova licitação a ser realizada sem a repetição das falhas observadas no certame, apontadas na instrução da Selog à presente representação, com conclusão em, no máximo, quatro meses, contados de 4/1/2021 (peça 71, p. 5-7) . Apresentou, ainda, decisão adotada no Processo Administrativo Digital 16754/2020, contendo os seguintes comandos:
"I. DETERMINO à Comissão Permanente de Licitação que evite fundamentações de natureza genérica, quando da recursa de propostas de preços em fase externa de pregão eletrônico. A CPL deve consignar motivação minuciosa, sobretudo quando envolver informações técnicas fornecidas pela unidade interessada no certame que possam ensejar a recusa de oferta, sob pena de apuração de responsabilidade do agente que der causa à irregularidade no curso do Pregão eletrônico;
II. DETERMINO o estrito cumprimento do teor da Súmula n. 262 do TCU, de modo a oportunizar prazo à licitante que teve sua proposta recusada por inexequibilidade, permitindo-lhe, assim, demonstrar que sua oferta é exequível;
III. DECIDO por não prorrogar o Contrato n. 14/2020;
IV. DETERMINO a execução do objeto do Contrato n. 14/2020 tão somente até a finalização de novo certame destinado à efetiva contratação de nova empresa, que ficará responsável pela prestação de serviços;
V. CONCEDO prazo de 4 (quatro) meses, a contar de 4.1.2021, para realização de novo certame licitatório, com a devida correção das falhas detectadas no termo de referência, especialmente em relação à métrica exigida para fins de remuneração da unidade adotada no pagamento do serviço."
12.	Dessarte, conformando-se à análise e conclusões a que chegou a Selog nestes autos, o TRE-AM já se adiantou, adotando as providências com vistas à mitigação/não repetição das falhas e à extinção do contrato com breve realização de novo certame escoimado dos vícios apontados, realizando-se a execução contratual por tempo unicamente necessário à substituição da empresa na prestação dos serviços mediante nova licitação.
13.	Em que pese isso e a possibilidade de dispensa de endereçamento de determinação, nos termos do parágrafo único, inciso I, do art. 16 da Resolução TCU 315/2020, manteve a secretaria proposição no sentido de determinar a adoção dessas providências, na forma alvitrada na instrução, a título de mera precaução:
"22. Quando o presidente do TRE-AM determina a não prorrogação do contrato, compreende-se que sua ordem tem por objetivo obstar que o contrato tenha sua vigência estendida para além dos 24 meses iniciais fixados no termo contratual.
23. Porém, mais do que determinar a não prorrogação contratual, o referido presidente também determina que a execução do contrato não deve ultrapassar o tempo suficiente para a finalização de novo certame, o qual, por sua vez, deve ser concluído no prazo de quatro meses, contados de 4/1/2021 (ou seja, deve ser concluído até 4/5/2021) . Assim, na prática, essa segunda determinação tem por objetivo reduzir a vigência inicial do contrato, de modo que seja executado somente até 4/5/2021, e não até 18/11/2022.
24. Não há, nos autos, informações sobre eventuais tratativas com a contratada atual para reduzir a vigência inicial do ajuste mediante alteração contratual. De qualquer modo, nada impede que os procedimentos legais para tal alteração venham a ser cumpridos e que, efetivamente, seja bem sucedida a determinação de execução contratual somente até 4/5/2021.
25. Exposto esse quadro, observa-se que não se pode descartar a eventual alteração do referido prazo de 4 meses para conclusão do certame e encerramento do contrato em vigor, caso surjam dificuldades e contratempos durante o referido prazo.
26. Nesse contexto, e para que se assegure que o TRE-AM concluirá o certame para permitir a celebração de novo contrato, entende-se necessário formular determinação que leve o referido órgão a adotar tal providência, na forma proposta a seguir. Quanto ao objeto da proposta de ciência sugerida na instrução anterior, entende-se que o seu conteúdo será mais adequado e mais bem contextualizado se introduzido na própria determinação, conforme disposto na proposta de encaminhamento desta instrução."
14.	Assim, ao tempo em que propõe seja a representação conhecida e considerada procedente, alvitra a expedição de determinação com vistas à não prorrogação contratual e à realização de licitação que vise a substituição da empresa contratada mediante o pregão maculado dos vícios apontados, garantindo-se a vinculação dessas medidas ao próprio comando deste Tribunal, sem sede de controle externo.
15.	De minha parte entendo que não há maiores entraves ao encaminhamento alvitrado, haja vista que a alternativa de não se expedir a determinação projetada na fase anterior à construção participativa, devido ao seu pronto acolhimento pela unidade jurisdicionada, consiste em potencial dispensa, na medida em que a redação do dispositivo é de que "o Tribunal poderá dispensar...", exercendo assim esse juízo no caso concreto. 
16.	A expedição da determinação em questão implica na necessidade de monitoramento do desfecho dessas medidas por este Tribunal, de maneira que entendo adequada a proposição, a qual inclusive não colide com as decisões já tomadas pela unidade jurisdicionada, apenas confirmando-se em sede deliberativa, pelo Tribunal, o encaminhamento a ser conferido à contratação.
17.	Sem embargo dessas medidas, penso ser oportuno dar ciência àquele órgão de que o ainda recente Acórdão 2037/2019-TCU-Plenário, de minha relatoria, apresentou uma série de riscos associados ao modelo de contratação por UST, restando assente em seu subitem 9.1.3.2. recomendação no sentido de que "a métrica UST deve ser evitada para a contratação de serviços de suporte contínuo de infraestrutura de TI", além de indicar outras recomendações bastante úteis às contratações de serviços de TIC em que se utilizem tais métricas, tendo aquele Acórdão sido parcialmente aperfeiçoado mediante o Acórdão 172/2021-TCU-Plenário (Relator Ministro Raimundo Carreiro) ao apreciar pedido de reexame sobre a primeira deliberação.
	Ante o exposto, acolhendo o pronunciamento da Selog, com ajustes redacionais pertinentes, manifesto-me por que o Tribunal aprove o acórdão que ora submeto à deliberação deste Colegiado.
TCU, Sala das Sessões Ministro Luciano Brandão Alves de Souza, em 10 de março de 2021.
AUGUSTO SHERMAN CAVALCANTI 
Relator